---
title: "Bioestatística em R - Exercícios"
geometry:   margin=1in
fontfamily: mathpazo
fontsize:   12pt
spacing:    double
output:
    pdf_document:
        latex_engine: pdflatex
---

```{r setup, include = FALSE}
knitr::opts_chunk$set(echo=FALSE, eval=FALSE,
                      warning = FALSE)
set.seed(551991)
```

\begin{itemize}
    \item[] \makebox[2cm]{Nome:\hfill}      \line(1,0){250}
    \item[] \makebox[2cm]{Data:\hfill}      \line(1,0){250}
    \item[] \makebox[2cm]{Matricula:\hfill} \line(1,0){250}
\end{itemize}

# ANOVA

Estudando um novo tratamento para câncer, os pesquisadores avaliaram o
tamanho do tumor (`growth`) em camundongos em resposta à diferentes
dosagens do medicamento X (`dose`). Além disso, eles também decidiram
avaliar o efeito da adição de vitamina C (`sup`), uma vez que estudos
anteriores indicaram a interação entre os compostos. Sobre o *dataset*
responda:

```{r loadData, echo = TRUE, eval = TRUE}
tumor <- read.table('tumor-treatment.tsv', header=T)
tumor$dose <- factor(tumor$dose, levels = c('0mg', '5mg', '10mg', '50mg'))
summary(tumor)
```

1. Ilustre a distribuição do tamanho do tumor entre as diferentes
   dosagens do composto, com ou sem suplemento e entre as dosagens
   considerando o suplemento.

```{r exerciseQ1}
par(mar = rep(2,4))
layout(matrix(c(1,2, 3, 3), 2, 2, byrow=TRUE))
boxplot(growth~dose, data=tumor)
boxplot(growth~sup, data=tumor)
boxplot(growth~dose:sup, data=tumor)
```

2. Avalie se o tamanho do tumor varia entre as diferentes dosagens,
   indicando entre quais pares houve diferenças significativas. Ilustre
   a comparação entre as dosagens.

```{r exerciseQ2}
## avalia a diferença entre as categorias de dosagem
model <- aov(growth~dose, data=tumor)
summary(model)
## compara os pares de dossagem
TukeyHSD(model)
## Ilustrar as diferenças entre as categorias
plot(TukeyHSD(model))
```

3. Agora considerando o suplemento, avalie se a suplementação com
   vitamina C influencia a resposta a dosagem do tratamento.

```{r exerciseQ3}
## avalia se ambas medidas e a interação influenciam o tamanho
model <- lm(growth~dose*sup, data=tumor)
anova(model)
## avalia o efeito da interação
summary(model)
```

4. Compare a média de tamanho do tumor entre os camundongos que
   receberam suplemento e os que não receberam com a mesma dosagem.
   Indique para quais dosagens as diferenças foram significativas.

```{r exerciseQ4}
model <- aov(growth~dose*sup, data=tumor)
tukey <- TukeyHSD(model)$'dose:sup'
rows  <- c('0mg:vitC-0mg:none', '5mg:vitC-5mg:none',
           '10mg:vitC-10mg:none', '50mg:vitC-50mg:none')
tukey[rows,]
```
