---
title:    "Anova"
subtitle: "Bioestatística em R"
author:   "André M Ribeiro-dos-Santos"
date:     "`r format(Sys.Date(), '%d de %b, %Y')`"
fontsize: 10pt
output:
  beamer_presentation:
    theme: "metropolis"
    latex_engine: xelatex
---

```{r setup, include = FALSE}
on_change_size <- function(before, options, envir) {
    if (before)
        return(paste(options$change_size))
}

knitr::knit_hooks$set(change_size = on_change_size)
knitr::opts_chunk$set(prompt = TRUE,
                      warning = FALSE,
                      dev.args=list(pointsize=17),
                      change_size='\\small')
set.seed(551991)
```

# ANOVA One-Way

## Objetivos

* Avaliar a diferença de uma variável quantitativa entre três ou mais
  grupos.
* Compreender o resultado de uma ANOVA.
* Quando aplica-se uma ANOVA *one-way* ou *two-way*.
* Como investigar a diferença entre os grupos.
* Ilustrar os resultados.

## Imagine ...

Pesquisadores buscando desenvolver uma nova droga para o tratamento de
hipertensão, investigaram o efeito de três compostos sobre a pressão
sanguínea de pacientes. Neste estudo eles distribuiram os pacientes
entre os três medicamentos totalizando 5 pacientes por composto e 5
pacientes tratados com placebo.

\begin{center}
    \usebeamerfont*{frametitle}
    Existe diferença na pressão sanguínea dos pacientes entre os
    tratamentos?
\end{center}

```{r drugTreatmentData, echo = FALSE}
sex  <- sample(rep(c("M", "F"), 10))
drug <- factor(rep(1:4, each=5), labels=c("P", "A", "B", "C"))
bp   <- floor(rnorm(20, 110 - 10 * (sex == "F"), 3))
bp[drug == "A"] <- bp[drug == "A"] - 12
bp[drug == "C"] <- bp[drug == "C"] - 10 + 5 * (sex[drug == "C"] == "F")

knitr::kable(as.data.frame(split(bp, drug)),
             digits = 2,
             caption = "Pressão sanguínea por tratamento")
```

***

```{r drugTreatmentBoxplot, fig.height = 5.6}
drug <- factor(rep(1:4, each=5), labels = c("P", "A", "B", "C"))
bp   <- c(107, 111,  99, 107, 97, 102, 84, 86, 97, 99,
          110,  99, 100, 110, 96,  96, 95, 94, 99, 94)
plot(bp~drug, main = "Pressão sanguínea por tratamento")
```

## Avaliando o problema

* Quais os tipos de variáveis envolvidas?
* Qual a questão que deseja-se resolver?
* Quantas categorias possui a variável qualitativa?
* Qual a distribuição da variável quantitativa?

## Avaliando o problema

* Quais os tipos de variáveis envolvidas?
  **Uma medida quantitativa e uma categórica.**
* Qual a questão que deseja-se resolver?
  **Saber se existe diferença entre os tratamentos.**
* Quantas categorias possui a variável qualitativa?
  **Quatro categorias: três compostos e o placebo**

***


* Qual a distribuição das variáveis?

```{r drugTreatmentEvaluation, fig.height = 5.5}
par(mfrow = c(1,2))
hist(bp)
plot(drug)
```

## ANOVA One-Way

Quando deseja-se comparar a distribuição de uma medida qunatitativa
entre três ou mais grupos usa-se ANOVA (***AN**alysis **O**f
**VA**riance*).

$$
\begin{aligned}
    Ho : & \hat{x}_A = \hat{x}_B = ... = \hat{x}_k \\
    Ha : & \text{Nem todas as médias são iguais} \\
    Ha : & \exists a, b \in \{A, B, ..., k\}: \hat{x}_a \neq \hat{x}_b
\end{aligned}
$$

Esta análise compara a variância explicada pela média central com o
obtido em cada grupo.

***

Calcula-se a razão do erro médio quadrático **entre os grupos** e
**dentro dos grupo** para obter o valor de F.

| Variação | DF      | SSQ[^1]      | MS[^2]             | F                     |
| -------: | :------ | :----------- | :----------------- | :-------------------- |
| Entre    | $k - 1$ | $SSQ(treat)$ | $SSQ(treat)/(k-1)$ | $MS(treat)/MS(error)$ |
| Dentro   | $n - k$ | $SSQ(error)$ | $SSQ(error)/(n-m)$ |                       |
| Total    | $n - 1$ | $SSQ(total)$ |                    |                       |

$$ SSQ(treat) = \sum (\hat{x} - \hat{x}_i)^2 $$
$$ SSQ(error) = \sum (x - \hat{x}_i)^2 $$
$$ SSQ(total) = SSQ(treat) + SSQ(error) = \sum (x - \hat{x})^2 $$

[^1]: Soma do erro quadrático
[^2]: Erro quadrático médio.

***

```{r aovDoc, eval=FALSE}
?aov
## Fit an Analysis of Variance Model
## Description:
##      Fit an analysis of variance model by a call to ‘lm’ for each
##      stratum.
## Usage:
##      aov(formula, data = NULL, projections = FALSE, qr = TRUE,
##          contrasts = NULL, ...)
## Arguments:
##  formula: A formula specifying the model.
##     data: A data frame in which the variables specified in the
##           formula will be found. If missing, the variables are
##           searched for in the standard way.
```

***

```{r aovExample}
(model_drug <- aov(bp~drug))
```

***

```{r aovTestExample}
summary(model_drug)
```

## Regressão com Variáveis Discretas

Outra forma de olhar o mesma análise é através de uma regressão
linar com variáveis discretas. Neste tipo de regressão subtitui-se
a variável em questão por várias variáveis binárias indicado cada
categorica.

Como numa regressão linear busca-se minimizar o erro, o $\beta$
obtido em cada caso corresponde ao desvio da média de cada categoria
em relação a uma categoria basal (quando incluso $\alpha$).

```{r aovLmExample}
(model_lm <- lm(bp ~ drug))
```

***

```{r aovLmPlot, fig.height = 5.5}
cf       <- coef(model_lm)
drugmn   <- c(cf[1], cf[1] + cf[2:4])
drugnum  <- jitter(as.numeric(drug))

plot(bp~drugnum, col = drug, xaxt="n")
points(1:4, drugmn, col=1:4, pch=4)
abline(h = drugmn[1])
arrows(1:4, drugmn[1], 1:4, drugmn[2:4], length=.1)
axis(side = 1, at = 1:4, labels = levels(drug))
legend("bottomleft", levels(drug), col = 1:4, pch = 1, bg = "white")
```

***

```{r aovLmMeans}
(drugcf   <- coef(model_lm))
(drugmean <- c(drugcf[1], drugcf[2:4] + drugcf[1]))

c(mean(bp[drug == "P"]), mean(bp[drug == "A"]),
  mean(bp[drug == "B"]), mean(bp[drug == "C"]))
coef(lm(bp ~ 0 + drug))
```

***

```{r aovLm}
ssr <- sum((mean(bp) - predict(model_lm))^2)
sse <- sum((bp - predict(model_drug))^2) # ou sum(resid(model_drug)^2)
f   <- (ssr / (4 - 1)) / (sse / (20 - 4))
data.frame("SSR" = ssr, "SSE" = sse, "F" = f, "P" = 1 - pf(f, 4-1, 20-4))

anova(model_drug)
```

## Exercícios - ANOVA One-way

## Agora pergunta-se

\begin{center}
    \usebeamerfont*{frametitle}
    Entre quais grupos da amostragem houve diferença?
\end{center}


```{r drugPlotAgain, ref.label='drugTreatmentBoxplot', echo=FALSE, fig.height=6}
```

## Post-hoc

Para responder essa questão, poderiamos fazer uma série de testes t
entre as amostras. No entanto a medida que aumentamos o número de
testes também aumentamos as chances de identificar como significativo
uma relação aleatória.

Para cada teste (usando $\alpha = 0.05$) adimitimos uma probabilidade
de identificar como significativo algo aleatório em 5% dos casos e
95% de identificar corretamente. Portanto, em dois testes temos
`r round(100 * 0.95^2, 2)`% de chance de chamar corretamente e em três
testes temos `r round(100 * 0.95^3, 2)`%.

Para reduzir esse tipo de erro, aplicamos correções do p-value, como
**Bonferroni** e **Benjamin-Hockenberg**.

```{r pvalCorrection, eval = F}
p.adjust(pvalues, method = "bonf")
p.adjust(pvalues, method = "fdr")
```

***

```{r}
pairwise.t.test(bp, drug, p.adjust.method = "bonf")
```

## Post-hoc (Tukey's HSD)

Para **ANOVA** foi desenvolvida um teste mais preciso que utiliza
a variação global no lugar de somente os pares (como seria feito).

```{r}
TukeyHSD(model_drug)
```

***

```{r}
plot(TukeyHSD(model_drug))
```

## Exercícios - Post-hoc

# ANOVA Two-way

## Imagine...

Sabendo que a pressão sanguínea varia entre os sexos (masculino e
feminino).

\begin{center}
    \usebeamerfont*{frametitle}
    A resposta ao tratamento, varia dependendo do sexo?
\end{center}

```{r aovTWData, echo = FALSE}
mtx <- data.frame(bp, drug, sex)
knitr::kable(cbind(mtx[1:10,], mtx[11:20,]),
             col.names = rep(c("Pressão Sanguínea", "Tratamento", "Sexo"), 2),
             caption = "Pressão Sanguínea por Tratamento e sexo")
```

***

```{r aovTWBoxplot, fig.height=5}
sex <- factor(c("M","M","F","M","F","M","F","F","M","M",
                "M","F","F","M","F","M","F","F","M","F"))
par(mfrow = c(1,3))
boxplot(bp~drug)
boxplot(bp~sex)
boxplot(bp~sex*drug, col=c('red', 'blue'))
```

## ANOVA Two-way

| Fonte  | DF           | SSQ[^1]      | MS[^2]             | F                  |
| -----: | :----------- | :----------- | :----------------- | :----------------- |
| A      | $a - 1$      | $SSQ(A)$     | $SSQ(A)/DF(A)$     | $MS(A)/MS(error)$  |
| B      | $b - k$      | $SSQ(B)$     | $SSQ(B)/DF(B)$     | $MS(B)/MS(error)$  |
| AB     | $(a-1)(b-1)$ | $SSQ(AB)$    | $SSQ(AB)/DF(AB)$   | $MS(AB)/MS(error)$ |
| Resid  | $n-ab$       | $SSQ(err)$   | $SSQ(er)/DF(err)$  |                    |
| Total  | $n - 1$      | $SSQ(total)$ |                    |                    |

$$
\begin{aligned}
    SSQ(A) =     & \sum (\hat{y}_i - \hat{y})^2 \\
    SSQ(B) =     & \sum (\hat{y}_{ij} - \hat{y}_i)^2 \\
    SSQ(AB) =    & SSQ(total) - SSQ(A) - SSQ(B) - SSQ(err) \\
    SSQ(err) =   & \sum (y - \hat{y}_{ijk})^2 \\
    SSQ(total) = & \sum (y - \hat{y})^2
\end{aligned}
$$

***

```{r aovTW}
summary(aov(bp ~ sex * drug))
```

***

```{r aovTWIntEffect, fig.height = 5.5}
cf <- coef(lm(bp~0+drug*sex))
plot(bp~jitter(as.numeric(drug)), col=sex, xaxt="n")
axis(side = 1, 1:4, levels(drug))
points(1:4, cf[1:4], col=1, pch=4)
points(1:4, cf[5] + cf[1:4] + c(0, cf[6:8]), col=2, pch=2)
arrows(1:4, cf[1:4],
       1:4, cf[5] + cf[1:4] + c(0, cf[6:8]), length=.1)
```

***

```{r aovTWManual}
sssex  <- sum((predict(lm(bp~sex)) - predict(lm(bp~1)))^2)
ssdrug <- sum((predict(lm(bp~sex+drug)) - predict(lm(bp~sex)))^2)
ssint  <- sum((predict(lm(bp~sex*drug)) - predict(lm(bp~sex+drug)))^2)
sserr  <- sum(resid(lm(bp~sex*drug))^2)
c("SS SEX"=sssex, "SS DRUG"=ssdrug, "SS SEX:DRUG"=ssint, "SS ERR"=sserr)

summary(aov(bp~sex*drug))[[1]]
```

***

```{r aovTWTukey}
par(mfrow = c(2,1))
plot(TukeyHSD(aov(bp~sex*drug), "sex"))
plot(TukeyHSD(aov(bp~sex*drug), "drug"))
```

***

```{r aovTWTukey}
plot(TukeyHSD(aov(bp~sex*drug), "sex:drug"))
```

## Exercícios - ANOVA Two-way

# Ao final

## Objetivos

* Avaliar a diferença de uma variável quantitativa entre três ou mais
  grupos.
* Compreender o resultado de uma ANOVA.
* Quando aplica-se uma ANOVA *one-way* ou *two-way*.
* Como investigar a diferença entre os grupos.
* Ilustrar os resultados.

# Até a próxima
