---
title:    "Regressão Logística"
subtitle: "Bioestatística em R"
author:   "André M Ribeiro-dos-Santos"
date:     "`r format(Sys.Date(), '%d de %b, %Y')`"
fontsize: 10pt
output:
  beamer_presentation:
    theme: "metropolis"
    latex_engine: xelatex
---

```{r setup, include = FALSE}
on_change_size <- function(before, options, envir) {
    if (before)
        return(paste(options$change_size))
}

knitr::knit_hooks$set(change_size = on_change_size)
knitr::opts_chunk$set(prompt = TRUE,
                      warning = FALSE,
                      dev.args=list(pointsize=17),
                      change_size='\\small')
set.seed(551991)
```

# Regressão Logística

## Objetivos

* Modelar a relação entre variáveis a uma variável binomial
* Compreender os significado dos coeficientes.
* Ilustrar uma regressão logística e o efeito dos coeficientes.

## Imagine

Em um estudo caso/controle, pesquisadores desejavam associar a presença
de câncer com um polimorfismo do gene CDH1, no entanto fatores como sexo
e tabagismo influenciam o risco do do câncer.

\begin{center}
    \usebeamerfont*{frametitle}
    Qual o risco de desenvolver câncer em função da presença do alelo
    mutante?
\end{center}

```{r cancerData, echo = FALSE}
n   <- 12
sex <- sample(c("M", "F"), n, replace=T)
tab <- sample(c("Nao", "Sim"), n, replace=T, prob=c(0.8, 0.2))
cdh1   <- sample(c("aa", "Aa", "AA"), n, replace=T, prob=c(0.25, 0.50, 0.25))

ldcancer <- rnorm(n, (sex=="M") + 2 * (cdh1=="aa") + (tab=="Sim"))
cancer   <- ifelse(plogis(ldcancer) < 0.6, "Caso", "Controle")

mtx <- data.frame(sex, tab, cdh1, cancer)

knitr::kable(cbind(mtx[1:6,], mtx[7:12,]),
             col.names = rep(c("sexo", "tabagismo", "CDH1", "Cancer"), 2),
             caption = "Dados de estudo caso/controle para câncer")

```

***

```{r cancerPlot, fig.height=4}
sex <- c("M", "F", "F", "F", "M", "F", "F", "F", "F", "M", "M", "F")
tab <- c("Nao", "Sim", "Nao", "Sim", "Sim", "Sim",
         "Nao", "Nao", "Nao", "Sim", "Nao", "Nao")
cdh1 <- c("Aa", "AA", "Aa", "aa", "Aa", "aa",
          "aa", "Aa", "Aa", "Aa", "Aa", "AA")
cancer <- c("Controle", "Controle", "Caso", "Controle", "Controle",
            "Controle", "Controle", "Caso", "Caso", "Controle",
            "Controle", "Caso")
par(mfrow = c(1,4))
barplot(table(sex));  barplot(table(tab))
barplot(table(cdh1)); barplot(table(cancer))
```

## Avaliando o problema

* Qual o tipo das variáveis sendo relacionadas?
* Qual o objetivo?

## Avaliando o problema

* Qual o tipo das variáveis sendo relacionadas?
  **Queremos associar duas variáveis categóricas, sendo uma binomial**
* Qual o objetivo?
  **Queremos associar duas variáveis categóricas, medindo a influência
  de uma sobre a outra**

***

Se quiséssemos somente associar o genótipo a presença ou não da doença
usaríamos um **qui-quadrado**.

```{r cancerChi}
chisq.test(table(cancer, cdh1))
```

No entanto, essa análise não indica a intensidade da relação, nem é capaz
de considerar **confundidores** (Outros fatores que sabe-se estar relacionado
com a resposta, mas não é o alvo principal).

## Regressão Logística

Para esses casos, a análise mais indicada é uma **regressão logística**.
Esta análise é uma especificação de um regressão linear que no lugar de
buscar relacionar medidas a um variável resposta quantitativa, ela
relaciona a uma variável resposta binária (**TRUE** ou **FALSE**).

```{r ratePlot, fig.height = 5}
barplot(prop.table(table(cancer, cdh1), 2))
```

***

Isso é possível pela conversão das probabilidades na escala linear do
**log-odds**.

$$logit(p_i) = ln(\dfrac{p_i}{1-p_i}) = \alpha + \beta * x + \epsilon$$

ou

$$p_i = \dfrac{1}{1 + e^{-(\alpha + \beta * x + \epsilon)}}$$

***

```{r, logitPlot}
logodd <- seq(-5, 5, 0.5)
prob   <- 1 / (1 + exp(-logodd)) ## ou plogis(logodd)
plot(logodd, prob)
curve(plogis, lty=2, add = TRUE)
```

***

```{r glmDoc, eval=FALSE}
?glm
## glm                   package:stats               R Documentation
## Fitting Generalized Linear Models
## Description:
##      ‘glm’ is used to fit generalized linear models, specified by
##      giving a symbolic description of the linear predictor and a
##      description of the error distribution.
## Usage:
##      glm(formula, family = gaussian, data, weights, subset,
##          na.action, start = NULL, etastart, mustart, offset,
##          control = list(...), model = TRUE, method = "glm.fit",
##          x = FALSE, y = TRUE, contrasts = NULL, ...)
```

***

```{r glmLogistic}
has_cancer = (cancer == "Caso")
(model <- glm(has_cancer~cdh1, family = "binomial"))
```

***

```{r glmLogisticEval, change_size="\\footnotesize"}
summary(model)
```

***

```{r glmCoef}
## Log-odds effect
(eff <- cbind(coef(model), confint(model)))
## Odds-Ratio effect
exp(eff)
```

***

```{r glmLogisticConfunders, change_size="\\footnotesize"}
model <- glm(has_cancer~cdh1+sex+tab)
summary(model)
```

***

```{r glmORPlot, fig.height = 5.5}
or <- exp(cbind(coef(model), confint(model)))
plot(or[,1], 1:5, xlim = range(or), yaxt= "n")
arrows(or[,2], 1:5, or[,3], 1:5, angle = 90, length = 0.15, code=3)
abline(v = 1, lty = 2)
axis(2, 1:5, rownames(or))
```

## Bonus - Modelos Genéticos

| Additivo     | Recessivo   | Dominante   |
| -----------: | ----------: | ----------: |
| aa < Aa < AA | aa/Aa vs AA | aa vs Aa/AA |

```{r geneticModels, eval = FALSE}
add <- as.numeric(factor(cdh1))
dom <- cdh1 != "aa"
rec <- cdh1 == "AA"
```

## Exercícios - Regressão Logística

# Ao final...

## Objetivos

* Modelar a relação entre variáveis a uma variável binomial
* Compreender os significado dos coeficientes.
* Ilustrar uma regressão logística e o efeito dos coeficientes.

# Até a próxima
