---
title:    "Inferência em Dados Categóricos"
subtitle: "Bioestatística em R"
author:   "André M Ribeiro-dos-Santos"
date:     "`r format(Sys.Date(), '%d de %m, %Y')`"
fontsize: 10pt
output:
  beamer_presentation:
    theme: "metropolis"
    latex_engine: xelatex
---

```{r setup, include = FALSE}
knitr::knit_hooks$set(change_size = function(before, options, envir) {
    if (before) {

        return(paste(options$change_size))
    }
})
knitr::opts_chunk$set(prompt = TRUE, warning = FALSE, change_size='\\small')

set.seed(551991)
```

## Objetivos

- Reconhecer variáveis categóricas.
- Identificar quando aplicar teste binomial.
- Identificar quando aplicar um teste de qui-quadrado e/ou Fisher.
- Compreender qual a pergunta estatística resolvida por cada teste.
- Realizar os testes.
- Visualizar e Ilustrar os resultados.

# Testes de Proporção

## Imagine...

Num estudo de Fibrose Cística na população de Belém. Você começou a
reunir amostras de casos da doença no HUJBB. Na primeira coleta,
você obteve 10 amostras das quais 7 (70%) apresentam um quadro de
hipoproteinemia. No entanto, esperava-se que apenas 45% dos casos
apresentem hipoproteinemia.
**A elevada incidência pode indicar um fator genético atuando na
população.**

\begin{center}
  \usebeamerfont*{frametitle}
  A frequência de hipoproteinemia diferencia-se da esperada?

  $$ H_o: \hat{p} = p $$
  $$ H_a = \hat{p} \neq p $$
\end{center}

## Avaliando o problema

**Quais as características do experimento?**

- Qual Tamanho da amostra?
- Qual a variável em questão?
- A variável é numérica ou categórica?
- Quantos casos foram observados e quantos seriam esperados?

## Avaliando o problema

**Quais as características do experimento?**

- Qual Tamanho da amostra? **10**
- Qual a variável em questão?
  **presença de hipoproteinemia**
- A variável é numérica ou categórica?
**categórica, com duas respostas**
- Quantos casos foram observados e quantos seriam esperados?
  **Foram observados 7, mas esperava-se 4.5**

***

```{r}
  par(mfrow = c(1,2))
  barplot(c("Sim" = 7,   "Não" = 3),   main = "Observado")
  barplot(c("Sim" = 4.5, "Não" = 5.5), main = "Esperado")
```

## Distribuição Binomial $B(n, p)$

A distribuição de **variáveis categóricas com duas alterativas
(ou grupos)** são descritas por uma **distribuição binomial**
(ou de bernoulli). A qual descreve a probabilidade *discreta* de
observa-se $x$ *"sucessos"* em $n$ independente experimentos com
probabilidade $p$.

$$ P(x; n, p) = {{n}\choose{x}}  p^x (1-p)^{n-x} $$

```{r binomFunctions, eval = FALSE}
dbinom(x, size, prob, log = FALSE)
pbinom(q, size, prob, lower.tail = TRUE, log.p = FALSE)
qbinom(p, size, prob, lower.tail = TRUE, log.p = FALSE)
rbinom(n, size, prob)
```

***

```{r binomExample, fig.height = 5.8}
par(mfrow = c(2,2))
barplot(dbinom(0:10, size = 10, p = 0.7), main = "Binom(10, 0.70)")
barplot(dbinom(0:10, size = 10, p = 0.5), main = "Binom(10, 0.50)")
barplot(dbinom(0:10, size = 10, p = 0.1), main = "Binom(10, 0.10)")
barplot(dbinom(0:50, size = 50, p = 0.7), main = "Binom(50, 0.10)")
```

## Teste Binomial

Uma vez que a variável em questão segue uma *distribuição binomial*,
podemos avaliar se frequência observada diferencia-se do esperado
usando um **teste binomial**.

```{r binomTestDoc, eval = FALSE}
? binom.test
## Exact Binomial Test
##
## Description:
##    Performs an exact test of a simple null
##    hypothesis about the probability of
##    success in a Bernoulli experiment.
## Usage:
##    binom.test(x, n, p = 0.5,
##      alternative = c("two.sided", "less", "greater"),
##      conf.level = 0.95)
## ...
```

## Teste Binomial

### A frequência de hipoproteinemia diferencia-se da esperada?

$$ H_o: \hat{p} = p; ~~ H_a = \hat{p} \neq p $$

```{r binomTestHipoptr}
binom.test(7, n = 10, p = 0.45)
```

***

```{r binomDistHipoptr, fig.height = 4.5}
marked <- (0:10 < floor(7 - 4.5)) | (0:10 >= 7)
probs  <- dbinom(0:10, size = 10, p = 0.45)
barplot(probs, col = marked, main = "Binom(10, 0.45)")

sum(probs[marked])
```

# Exercícios - Teste de Proporção

## Questão (1)

Após a segunda coleta de amostras, os pesquisadores observaram mais
11 casos de hipoproteinemia entre as 15 amostras coletadas. Após
reunir as amostras, qual a frequência de hipoproteinemia observada?
Os pesquisadores constataram diferenças significativas da
proporção esperada?

***

```{r propTestEx1}
x    <-  7 + 11
n    <- 10 + 15
x / n
binom.test(x, n, p = 0.45)
```

## Questão (2)

Qual foi o *Odds-Ratio* (ou risco relativo) de hipoproteinemia
em relação ao esperado?

$$
\begin{aligned}
    Odds(p) & = p / (1 - p) \\
    OR      & = \dfrac{Odds(p_{o})}{Odds(p_{e})} \\
    OR      & = \dfrac{p_{o} / (1 - p_{o})}{p_{e} / (1 - p_{e})}
\end{aligned}
$$

***

```{r propTestEx2}
p_o <- x / n
p_e <- 0.45

(p_o / (1 - p_o))
```

## Questão (3)

Qual o intervalo de confiança da proporção observada? Represente
o valor em gráficos.

***

```{r propTestEx3, fig.height = 3.5}
(cnfint <- qbinom(c(0.025, 0.975), n, p_o) / 25)

par(mfrow = c(1,2))

barplot(c("Esperado" = p_e, "Observado" = p_o), ylim=c(0, 1))
arrows(1.9, cnfint[1], 1.9, cnfint[2], code = 3, angle = 90)

plot(1, p_o, ylim=c(0,1))
abline(h = p_e, lty = 'dashed', col = 'red')
arrows(1,  p_o + c(-0.02, 0.02), 1, cnfint, angle=90)
```

## Questão (4)

Tendo em vista que a hipoproteinemia ocorre geralmente associada
a anemia, os pesquisadores decidiram avaliar se anemia também
estava alterada na amostra. Utilizando a tabela abaixo, avalie
se houve mudança em relação a proporção de anêmicos esperados
(35\%). Qual a conclusão?

```{r loadCFTR}
cftr <- read.table('cftr-ex.tsv', header = T)
```

***

```{r propTestEx4}
table(cftr$anemia)
binom.test(table(cftr$anemia), p = 1 - 0.35)
```

## Questões

5. Dada uma variável $x$ corresponde ao número de sucessos
   em uma série de 50 experimentos de Bernoulli cuja
   probabilidade de sucesso é 30\%. Calcule:
    - $P(x = 15)$, $P(x >= 15)$, e $P(x < 15)$.
    - $P(15 < x <= 35)$, ilustre num gráfico da distribuição
      a área selecionada.
    - Quantis $x_{0.025}$ e $x_{0.975}$.
6. Qual a frequência do sexo (`sexo`) e tipo de resposta
   ao tratamento (`response`) na amostra da tabela (`cftr`)?
7. A amostra apresenta uma proporção similar de homens e
   mulheres?

***

- $P(x = 15)$, $P(x >= 15)$, e $P(x < 15)$ ?

```{r propTestEx5A}
dbinom(15, 50, 0.3) ## ou sum(dbinom(15:50, 50, 0.3))
pbinom(14, 50, 0.3) ## ou sum(dbinom(0:14,  50, 0.3))
pbinom(14, 50, 0.3, lower.tail = F)
```

***

- $P(15 < x <= 35)$, ilustre num gráfico da distribuição
  a área selecionada.

```{r propTestEx5B, fig.height = 4.5}
## sum(dbinom(9:25, size = 50, p = 0.3))
pbinom(25, 50, 0.3) - pbinom(10, 50, 0.3)
barplot(dbinom(0:50, 50, 0.3), col = (0:50 > 10) & (0:50 <= 20))
```

***

- Quantis $x_{0.025}$ e $x_{0.975}$.

```{r propTestEx5C}
qbinom(c(0.025, 0.975), 50, 0.3)
```

***

Qual a frequência do sexo (`sexo`) e tipo de resposta
ao tratamento (`response`) na amostra da tabela (`cftr`)?

```{r propTesteEx6}
prop.table(table(cftr$sexo))
prop.table(table(cftr$response))
```

***

A amostra apresenta uma proporção similar de homens e
mulheres?

```{r propTestEx7}
binom.test(table(cftr$sexo))
```

# Testes de Independência

## Uma questão de independência

Ao pesquisar os sintomas de *Fibrose Cística*, os pesquisadores
constataram que *anemia* geralmente acompanha os pacientes com
*hipoproteinemia*. Sendo a ocorrência de anemia muito mais comum
entre pacientes com *hipoproteinemia*. Na amostra estudada, eles
observaram a seguinte tabela de confusão (ou contingência):

-----------------------------
                 Anemia
Hipoproteinemia     Não  Sim
--------------- ------- ----
           Não       2    6

           Sim      11    7
-----------------------------

\begin{center}
  \usebeamerfont*{frametitle}
  A anemia é distribuída independentemente da hipoproteinemia?
\end{center}

## Avaliando o problema

**Quais as características do experimento?**

- Qual Tamanho da amostra?
- Quais as variáveis em questão?
- As variáveis são numérica ou categórica?
- Descreva o problema estatístico em questão.

## Avaliando o problema

**Quais as características do experimento?**

- Qual Tamanho da amostra? **25**
- Quais as variáveis em questão?
  **presença de hipoproteinemia e anemia**
- As variáveis são numérica ou categórica?
  **ambas categóricas, com duas respostas**2
- Descreva o problema estatístico em questão.
  **deseja-se avaliar se o conhecimento da presença de anemia
  afeta a chance do individuo apresentar hipoproteinemia**

## Teste de Fisher ##

Uma vez que desejamos avaliar a independência entre duas
variáveis categóricas com duas possíveis respostas, podemos
utilizar o **teste de Fisher**.

$$ Ho: P(B|A) = P(B); ~~ Ha: P(B|A) \neq P(B) $$

***

```{r fisherTestDoc, eval = FALSE}
? fisher.test
## Fisher's Exact Test for Count Data
## Description:
##      Performs Fisher's exact test for testing the null of
##      independence of rows and columns in a contingency
##      table with fixed marginals.
## Usage:
##      fisher.test(x, y = NULL, workspace = 200000,
##                  hybrid = FALSE, control = list(),
##                  or = 1, alternative = "two.sided",
##                  conf.int = TRUE, conf.level = 0.95,
##                  simulate.p.value = FALSE, B = 2000)
##...
```

***

```{r contigencyTable}
table <- matrix(c(2, 11, 6, 7), nrow=2,
               dimnames = list("hipoproteinemia"=c("Não", "Sim"),
                               "anemia"         =c("Não", "Sim")))
addmargins(table)
```

***

```{r contigencyTablePlot}
par(mfrow=c(1, 2))
mosaicplot(table)
barplot(table, beside=TRUE, col=1:2, xlab = "Hipoproteinemia")
legend("topright", rownames(table), fill=1:2, title="Anemia")
```

***

```{r fisherTest}
fisher.test(table)
```

## Uma nova dúvida

Os pesquisadores também acreditam que a presença de *hipoproteinemia*
está associado ao *risco* de resposta adversa ao tratamento. O risco é
dividido em três classes (I, II, e III). Ao avaliar os pacientes
estudados, obtiveram a seguinte tabla de confusão:

--------------------------------
           Hipoproteinemia
Resposta              Não  Sim
--------- ---------------- -----
      I                  0    6

     II                  3   10

    III                  3    3
--------------------------------

\begin{center}
  \usebeamerfont*{frametitle}
  O risco é independente da hipoproteinemia?
\end{center}

## Teste de Qui-quadrado

Neste caso, uma das variáveis em questão possui três possíveis
respostas, não sendo mais adequado utilizar o **teste de Fisher**,
no lugar podemos utilizar o **teste de Qui-quadrada** para avaliar
a independência.

$$ Ho: P(B|A) = P(B); ~~ Ha: P(B|A) \neq P(B) $$

O teste usa a distribuição qui-quadrada ou $\chi^2$ para avaliar
o teste.

$$ \chi^2 = \sum_i \dfrac{(O_i - E_i)^2}{E_i} $$

***

A distribuição Qui-quadrada ou $\chi^2(k)$ com $k$ graus de liberdade
representa a distribuição da soma dos quadrados de $k$ independentes
curvas normais.

$$ df = (|linhas| - 1) * (|colunas| - 1) $$

```{r chiSquaredDist, echo = FALSE, fig.height = 5}
xs  <- seq(0, 10, 0.1)
dfs <- 1:5

par(mfrow=c(1, 2))
plot(1, main="Chi-squared distribution", type="n",
     xlab = "Chi-squared", ylab = "",
     xlim=c(0, 10), ylim=c(0, 0.6))
for (df in dfs)
    curve(dchisq(x, df = df), add=T, col = df)
legend("topright", paste("df =", dfs), lty=1, col=dfs, bg="white")

plot(1, main="Chi-squared cumulative distribution", type="n",
     xlab = "Chi-squared", ylab = "",
     xlim=c(0, 10), ylim=c(0, 1))
for (df in dfs)
    curve(pchisq(x, df = df), add=T, col = df)
legend("topright", paste("df =", dfs), lty=1, col=dfs, bg="white")
```

***

```{r chisqTestDoc, eval=FALSE}
? chisq.test
## Pearson's Chi-squared Test for Count Data
## Description:x
##      ‘chisq.test’ performs chi-squared contingency table
##      tests and goodness-of-fit tests.
## Usage:
##      chisq.test(x, y = NULL, correct = TRUE,
##                 p = rep(1/length(x), length(x)),
##                 rescale.p = FALSE,
##                 simulate.p.value = FALSE, B = 2000)
```

***

```{r chisqTestExampleManual}
obs  <- matrix(c(0, 3, 3, 6, 10, 3), nrow = 3,
               dimnames = list("Resposta" = c("I", "II", "III"),
                               "Hipoproteinemia" = c("Não", "Sim")))
exp  <- rowSums(obs) %*% t(colSums(obs)) / sum(obs)
(chi <- sum((obs-exp)^2/exp))
df   <- (nrow(obs) - 1) * (ncol(obs) - 1)
1 - pchisq(chi, df = df)
```

***

```{r chisqTestExampleFunction, warning = FALSE, fig.height = 4}
chisq.test(obs)
barplot(obs, beside = T, col = 1:3)
legend("topleft", rownames(obs), fill = 1:3, title = "Resposta")
```

## Quando usar Fisher ou Qui-quadrado?

  - Mais indicado **Teste de Fisher**:
    - Tabela de contingência 2x2.
    - Preferido para pequenas amostragens.
  - Mais indicado **Qui-quadrado**:
    - alguma das variáveis possui 3 ou mais categorias.
    - o tamanho amostral maior do que 1000.

# Exercícios - Teste de Independência

## Quesstão (1)

Nos pacientes de Fibrose Cística coletadas, podemos investigar se existe
associação entre anemia (`anemia`) e hipoproteinemia (`hipoptr`). Usando
a tabela `cftr-ex.tsv` faça:

- A tabela de confusão (ou contingência) entre anemia e hipoproteinemia.
- Represente graficamente está distribuição.
- Existe evidência de associação entre as variáveis? Qual a sua conclusão.

```{r loadFCData}
## Carregar a tabela
cf <- read.table('cftr-ex.tsv', header = T)
```

***

- A tabela de confusão (ou contingência) entre anemia e hipoproteinemia.

```{r idpEx1A}
ctg <- table(cf$anemia, cf$hipoptr)
## ctg <- xtabs(~anemia+hipoptr, data = cf)
addmargins(ctg)
```

***

- Represente graficamente está distribuição.

```{r idpEx1B, fig.height = 4.5}
barplot(ctg, main = "Observado", beside = T, col = 1:2)
legend("topleft", rownames(ctg), fill = 1:2, title="anemia")
```

***

- Represente graficamente está distribuição.

```{r idpEx1BExt, fig.height = 4.5}
exp <- rowSums(ctg) %*% t(colSums(ctg)) / sum(ctg)

par(mfrow = c(1, 2))
barplot(ctg, main = "Observado", beside = T, col = 1:2)
legend("topleft", rownames(ctg), fill = 1:2, title="anemia")

barplot(exp, main = "Esperado", beside = T, col = 1:2)
legend("topleft", rownames(ctg), fill = 1:2, title="anemia")
```

***

- Existe evidência de associação entre as variáveis? Qual a
  sua conclusão.

```{r idpEx1C}
fisher.test(ctg)
```

## Questão (2)

Da mesma forma, os pesquisadores desejam investigar a associação entre
o tipo de resposta ao tratamento (`response`).

- Gere a tabela de contingência entre o tipo de resposta ao tratamento e
  hipoproteinemia.
- Represente graficamente a distribuição.
- As variáveis são distribuídas independentemente? Qual a sua conclusão.

***

- Gere a tabela de contingência entre o tipo de resposta ao tratamento e
  hipoproteinemia.

```{r idpEx2A}
ctg <- table(cf$response, cf$hipoptr)
addmargins(ctg)
```

***

- Represente graficamente a distribuição.

```{r idpEx2B, fig.height = 4.5}
exp <- rowSums(ctg) %*% t(colSums(ctg)) / sum(ctg)

par(mfrow = c(1, 2))
barplot(ctg, main = "Observado", beside = T, col = 1:3)
legend("topleft", rownames(ctg), fill = 1:3, title="anemia")

barplot(exp, main = "Esperado", beside = T, col = 1:3)
legend("topleft", rownames(ctg), fill = 1:3, title="anemia")
```

***

- As variáveis são distribuídas independentemente? Qual a sua conclusão.

```{r idpEx2C}
chisq.test(ctg)
```
## Questão (3)

Para investigar o excesso de hipoproteinemia na amostra, os pesquisadores
levantaram duas mutações de interesse (*mut_a* e *mut_b*). O primeiro passo
para toda pesquisa de genética é investigar se as mutações estão em
equilíbrio de Hardy-Weinberg. Para cada mutação calcule a frequência alélica
e genotípica (esperada e observada) e avalie se a mutação está em equilíbrio.

***

### Mutação A

```{r idpEx3A}
(obs <- table(cf$mut_a))
(p   <- (obs[1] * 2 + obs[2]) / (2 * sum(obs)))
(exp <- c(p^2, 2 * p * (1-p), (1-p)^2))
```

***

```{r idpEx3AChisq, fig.height = 3.8}
chisq.test(obs, p = exp)
barplot(rbind(obs, exp * sum(obs)), beside = T,
        legend = c("Observado", "Esperado"))
```

***

### Por que df = 2?

Quando avaliamos o equilíbrio de Hardy-Weinberg, verificamos se os alelos
de um cromossomo são independentes do outro. Portanto avaliamos a seguinte
tabela de contingência.

| paterno\\materno | a    | A    |
| --------------:  | ---: | ---: |
| a                | 19.0 | 12.5 |
| A                | 12.5 |  6.0 |

Que podemos simplificar para:

|           | aa    | Aa          | AA        |
|---------: | ----: | ----------: | --------: |
| Observado | 19    | 25          | 6         |
| Esperado  | $p^2$ | $2*p*(1-p)$ | $(1-p)^2$ |

***

### Mutação B

```{r idpEx3B}
(obs <- table(cf$mut_b))
(p   <- (obs[1] * 2 + obs[2]) / (2 * sum(obs)))
(exp <- c(p^2, 2 * p * (1-p), (1-p)^2))
```

***

```{r idpEx3BChisq}
chisq.test(obs, p = exp)
```

## Questões

5. Agora na amostra completa, avalie se existe associação da presença de
   anemia com a hipoproteinemia, tipo de resposta e com os marcadores
   estudados. Ilustre os resultados obtidos.
6. Constatando que ambas as variantes investigadas estão em equilíbrio
   de Hardy-Weinberg, os pesquisadores decidiram avaliar a associação
   delas com o hipoproteinemia. Gere a tabela de contingência entre
   hipoproteinemia e cada marcador e avalie para cada mutação ilustrando
   os resultados:
    - Associação com os genótipos
    - Associação com modelo de efeito recessivo e dominante.

***

### Questão (5)

```{r idpEx5A}
chisq.test(table(cf$anemia, cf$hipoptr))
chisq.test(table(cf$anemia, cf$response))
```

***

```{r idpEx5B}
chisq.test(table(cf$anemia, cf$mut_a))
chisq.test(table(cf$anemia, cf$mut_b))
```

***

### Questão (6)

```{r idpEx6A1}
(ctgA <- table(cf$hipoptr, cf$mut_a))
chisq.test(ctgA)
```

***

```{r idpEx6A2}
(ctgB <- table(cf$hipoptr, cf$mut_b))
chisq.test(ctgB)
```

***

```{r idpEx6AFig, fig.height = 5}
par(mfrow = c(1, 2))

barplot(ctgA, beside=T, col=1:3)
legend("topright", title="Genótipo", rownames(ctg), fill = 1:3)

barplot(ctgB, beside=T, col=1:3)
legend("topright", title="Genótipo", rownames(ctg), fill = 1:3)
```

***

```{r idpEx6B1}
ctgADomFT <- fisher.test(table(cf$hipoptr, cf$mut_a != "AA"))
ctgARecFT <- fisher.test(table(cf$hipoptr, cf$mut_a == "aa"))

with(ctgADomFT, c(estimate, conf.int, pval=p.value))
with(ctgARecFT, c(estimate, conf.int, pval=p.value))
```

***


```{r idpEx6B2}
ctgBDomFT <- fisher.test(table(cf$hipoptr, cf$mut_b != "BB"))
ctgBRecFT <- fisher.test(table(cf$hipoptr, cf$mut_b == "bb"))

with(ctgBDomFT, c(estimate, conf.int, pval=p.value))
with(ctgBRecFT, c(estimate, conf.int, pval=p.value))
```

***

```{r ipEx6BFig, change_size="\\footnotesize", fig.height=3.5}
par(mfrow = c(1, 2))
plot(1:2, c(ctgADomFT$estimate, ctgARecFT$estimate), xlab="", ylab="OR",
     xlim = c(0.5, 2.5), ylim = c(0, 4), xaxt = "n")
abline(h=1)
arrows(1:2, c(ctgADomFT$conf.int[1], ctgARecFT$conf.int[1]),
       1:2, c(ctgADomFT$conf.int[2], ctgARecFT$conf.int[2]),
       code = 3, angle = 90)
axis(1, at=1:2, labels = c("Dom", "Rec"))
plot(1:2, c(ctgADomFT$estimate, ctgBRecFT$estimate), xlab="", ylab="OR",
     xlim = c(0.5, 2.5), ylim = c(0, 9), xaxt = "n")
abline(h=1)
arrows(1:2, c(ctgBDomFT$conf.int[1], ctgBRecFT$conf.int[1]),
       1:2, c(ctgBDomFT$conf.int[2], ctgBRecFT$conf.int[2]),
       code = 3, angle = 90)
axis(1, at=1:2, labels = c("Dom", "Rec"))
```

# Ao Final...

## O que vimos?

- Aprendemos a reconhecer variáveis categóricas.
- Identificar quando e como aplicar teste binomial.
- Identificar quando e como aplicar teste de independência.
- Saber reconhecer qual teste de independência mais adequado.
  (**Fisher** ou **Qui-quadrado**).
- Reconhecer a pergunta estatística de cada teste.
- Ilustrar os resultados.

# Até a próxima
