---
title: "Inferência em Dados Categoricos"
author: "André M Ribeiro-dos-Santos"
date: "13/03/2017"
output:
  beamer_presentation:
    theme: "metropolis"
fontsize: 10pt
---

```{r setup, include = FALSE}
knitr::knit_hooks$set(change_size = function(before, options, envir) {
    if (before) {
        return(paste(options$change_size))
    }
})

knitr::opts_chunk$set(prompt = TRUE, change_size='\\small')

## hwfq     <- function(p) c(p**2, 2 * p * (1-p), (1-p)**2)
## n        <- 50
## amostra  <- sprintf("S%02d", 1:n)
## sexo     <- sample(c("M", "F"), n, replace = T)
## idade    <- floor(rnorm(n, 15, 3))
## hipoptr  <- sample(c("Sim", "Não"), n, replace = T, prob = c(0.76, 0.24))
## anemia   <- sample(c("Sim", "Não"), n, replace = T, prob = c(0.4, 0.6))
## response <- ifelse(hipoptr == "Sim",
##                   sample(c("I", "II", "III"), n, replace = T, prob = hwfq(0.55)),
##                   sample(c("I", "II", "III"), n, replace = T, prob = hwfq(0.3)),
## mut_a    <- ifelse(hipoptr == "Sim",
##                   sample(c("AA", "Aa", "aa"), n, replace = T, prob = hwfq(0.4)),
##                   sample(c("AA", "Aa", "aa"), n, replace = T, prob = hwfq(0.1))
## mut_b    <- ifelse(hipoptr == "Sim",
##                   sample(c("BB", "Bb", "bb"), n, replace = T, prob = hwfq(0.1)),
##                   sample(c("BB", "Bb", "bb"), n, replace = T, prob = hwfq(0.25))
## write.table(
##     data.frame(amostra = amostra,
##                sexo    = sexo,
##                idade   = idade,
##                hipoptr = hipoptr,
##                anemia  = anemia,
##                response= response,
##                mut_a   = mut_a,
##                mut_b   = mut_b),
##    'cftr-ex.tsv', quote=F, row.names=F)
```

## Objetivos

- Reconhecer variáveis categoricas.
- Identificar quando aplicar teste binomial.
- Identificar quando aplicar um teste de qui-quadrado e/ou Fisher.
- Compreender qual a pergunta estatística resolvida por cada teste.
- Realizar os testes.
- Visualizar e Ilustrar os resultados.

# Testes de Proporção

## Imagine...

Você estuda Fibrose Cística na população de Belém. Você começou a
reunir amostras de casos da doença no HUJBB. Na primeira coleta,
você obteve 10 amostras das quais 7 (70%) apresentam um quadro de
hipoproteinemia. No entanto, espera-se que apenas 45% dos casos
aprensetem hipoproteinemia.
*A elevada incidência pode indicar um importante fator genético
atuando na população.*

\begin{center}
  \usebeamerfont*{frametitle}
  A frequência de hipoproteinemia diferencia-se da esperada?

  $$ H_o: \hat{p} = p $$
  $$ H_a = \hat{p} \neq p $$
\end{center}

## Avaliando o problema

**Quais as características do experimento?**

- Qual Tamanho da amostra?
- Qual a variável em questão?
- A variável é numérica ou categorica?
- Quantos casos foram observados e quantos seriam esperados?

## Avaliando o problema

**Quais as características do experimento?**

- Qual Tamanho da amostra? **10**
- Qual a variável em questão?
  **presença de hipoproteinemia**
- A variável é numérica ou categorica?
  **categorica, com duas respostas**
- Quantos casos foram observados e quantos seriam esperados?
  **Foram observados 7, mas esperaria-se 4.5**

***

```{r}
  par(mfrow = c(1,2))
  barplot(c("Sim" = 7,   "Não" = 3),   main = "Observado")
  barplot(c("Sim" = 4.5, "Não" = 5.5), main = "Esperado")
```

## Distribuição Binomial $B(n, p)$

A distribuição de **variáveis categoricas com duas altertivas
(ou grupos)** são descritas por uma **distribuição binomial**
(ou de bernoulli), a qual é a probabilidade *discreta* de
observa-se $x$ "sucessos" em $n$ independente experimentos com
probabilidade $p$.

$$ P(x; n, p) = {{n}\choose{x}}  p^x (1-p)^{n-x} $$

```{r binomFunctions, eval = FALSE}
dbinom(x, size, prob, log = FALSE)
pbinom(q, size, prob, lower.tail = TRUE, log.p = FALSE)
qbinom(p, size, prob, lower.tail = TRUE, log.p = FALSE)
rbinom(n, size, prob)
```

***

```{r binomExample, fig.height = 5.8}
par(mfrow = c(2,2))
barplot(dbinom(0:10, size = 10, p = 0.7), main = "Binom(10, 0.70)")
barplot(dbinom(0:10, size = 10, p = 0.5), main = "Binom(10, 0.50)")
barplot(dbinom(0:10, size = 10, p = 0.1), main = "Binom(10, 0.10)")
barplot(dbinom(0:50, size = 50, p = 0.7), main = "Binom(50, 0.10)")
```

## Teste Binomial

Uma vez que a variável em questão segue a *distribuição binomial*,
podemos avaliar se frequencia observada diferencia-se do esperado
usando um **teste binomial**.

```{r binomTestDoc, eval = FALSE}
? binom.test
## Exact Binomial Test
##
## Description:
##    Performs an exact test of a simple null
##    hypothesis about the probability of
##    success in a Bernoulli experiment.
## Usage:
##    binom.test(x, n, p = 0.5,
##      alternative = c("two.sided", "less", "greater"),
##      conf.level = 0.95)
## ...
```

## Teste Binomial

### A frequência de hipoproteinemia diferencia-se da esperada?

$$ H_o: \hat{p} = p; ~~ H_a = \hat{p} \neq p $$

```{r binomTestHipoptr}
binom.test(7, n = 10, p = 0.45)
```

***

```{r binomDistHipoptr, fig.height = 4.5}
marked <- (0:10 < floor(7 - 4.5)) | (0:10 >= 7)
probs  <- dbinom(0:10, size = 10, p = 0.45)
barplot(probs, col = marked, main = "Binom(10, 0.45)")

sum(probs[marked])
```

# Exercícios - Teste de Proporção

## Questão (1)

Após a segunda coleta de amostras, os pesquisadores observaram mais
11 casos de hipoproteinemia entre as 15 amostras coletadas. Após
reunir as amostras, qual a frequêcia de hipoproteinemia observada?
Os pesquisadores constataram diferenças significativas?

***

```{r propTestEx1}
x    <-  7 + 11
n    <- 10 + 15
x / n
binom.test(x, n, p = 0.45)
```

## Questão (2)

Qual foi o *Odds-Ratio* ou risco relativo de hipoproteinemia em
relação ao esperado?

$$
\begin{aligned}
	O(p) & = p / (1 - p) \\
	OR   & = \dfrac{O(p_{o})}{O(p_{e})} \\
	     & = \dfrac{p_{o} / (1 - p_{o})}{p_{e} / (1 - p_{e})}
\end{aligned}
$$

***

```{r propTestEx2}
p_o <- x / n
p_e <- 0.45

(p_o / (1 - p_o))
```

## Questão (3)

Qual o intervalo de confiança da proporção observada? Represente
o valor em gráficos.

***

```{r propTestEx3, fig.height = 3.5}
(cnfint <- qbinom(c(0.025, 0.975), n, p_o) / 25)

par(mfrow = c(1,2))

barplot(c("Esperado" = p_e, "Observado" = p_o), ylim=c(0, 1))
arrows(1.9, cnfint[1], 1.9, cnfint[2], code = 3, angle = 90)

plot(1, p_o, ylim=c(0,1))
abline(h = p_e, lty = 'dashed', col = 'red')
arrows(1,  p_o + c(-0.02, 0.02), 1, cnfint, angle=90)
```

## Questão (4)

A hipoproteinemia ocorre com frequência associada a anemia, os
pesquisadores decidiram avaliar se anemia também estava alterada
na amostra. Dado a tabela em anexo, avalie se houve mudança em
relação a proporção de anemicos esperados (35\%). Qual a conclusão?

```{r loadCFTR}
cftr <- read.table('cftr-ex.tsv', header = T)
```

***

```{r propTestEx4}
table(cftr$anemia)
binom.test(table(cftr$anemia), p = 1 - 0.35)
```

## Sua vez...

5. Dada uma variável $x$ corresponde ao número de sucessos em uma série de
50 experimentos de Bernoulli com probabilidade de sucesso 30\%. Calcule:
	- $P(x = 15)$, $P(x >= 15)$, e $P(x < 15).
	- $P(15 < x <= 35)$, ilustre num gráfico da distribuição àrea selecionada.
	- Quantiles $x_{0.025}$ e $x_{0.975}$.
6. Qual a frequência do sexo e responsta ao tratamento (*response*) na
amostra de **cftr**?
7. A amostra apresenta uma proporção similar de homens e mulheres?

***

$P(x = 15)$, $P(x >= 15)$, e $P(x < 15)$ ?

```{r propTestEx5A}
dbinom(15, 50, 0.3)
## sum(dbinom(15:50, 50, 0.3))
pbinom(14, 50, 0.3)
## sum(dbinom(0:14,  50, 0.3))
pbinom(14, 50, 0.3, lower.tail = F)
```

***

$P(15 < x <= 35)$, ilustre num gráfico da distribuição a àrea selecionada.

```{r propTestEx5B, fig.height = 4.5}
## sum(dbinom(9:25, size = 50, p = 0.3))
pbinom(25, 50, 0.3) - pbinom(10, 50, 0.3)
barplot(dbinom(0:50, 50, 0.3), col = (0:50 > 10) & (0:50 <= 20))
```

***

Quantiles $x_{0.025}$ e $x_{0.975}$.


```{r propTestEx5C}
qbinom(c(0.025, 0.975), 50, 0.3)
```

***

Qual a frequência do sexo e responsta ao tratamento (*response*) na
amostra de **cftr**?

```{r propTesteEx6}
prop.table(table(cftr$sexo))
prop.table(table(cftr$response))
```

***

A amostra apresenta uma proporção similar de homens e mulheres?

```{r propTestEx7}
binom.test(table(cftr$sexo))
```

# Testes de Independência

## Uma questão de independência

Ao pesquisar os sintomas de *Fibrose Cistíca*, os pesquisadores
constataram que *anemia* geralmente acompanha os pacientes com
*hipoproteinemia*. Sendo a ocorrência de anemia muito mais comun
entre pacientes com *hipoproteinemia*. Na amostra estudada, eles
observaram a seguinte tabela de confunsão:

-----------------------------
                 Anemia
Hipoproteinemia     Não  Sim
--------------- ------- ----
           Não       2    6

           Sim      11    7
-----------------------------

\begin{center}
  \usebeamerfont*{frametitle}
  A anemia é distribuida independentemente da hipoproteinemia?
\end{center}

## Avaliando o problema

**Quais as características do experimento?**

- Qual Tamanho da amostra?
- Quais as variáveis em questão?
- As variáveis são numérica ou categorica?
- Descreva o problema estatístico em questão.

## Avaliando o problema

**Quais as características do experimento?**

- Qual Tamanho da amostra? **25**
- Quais as variáveis em questão?
  **presença de hipoproteinemia e anemia**
- As variáveis são numérica ou categorica?
  **ambas categoricas, com duas respostas**2
- Descreva o problema estatístico em questão.
  **deseja-se avaliar se o conhecimento da presença de anemia
  afeta a chance do individuo apresentar hipoproteinemia**

## Teste de Fisher ##

Uma vez que desejamos avaliar a independência entre duas
variáveis catergoricas com duas possíveis respostas, podemos
utilizar o **teste de Fisher**.

$$ Ho: P(B|A) = P(B); ~~ Ha: P(B|A) \neq P(B) $$

```{r fisherTestDoc, eval = FALSE}
? fisher.test
## Fisher's Exact Test for Count Data
## Description:
##      Performs Fisher's exact test for testing the null of
##      independence of rows and columns in a contingency
##      table with fixed marginals.
## Usage:
##      fisher.test(x, y = NULL, workspace = 200000,
##                  hybrid = FALSE, control = list(),
##                  or = 1, alternative = "two.sided",
##                  conf.int = TRUE, conf.level = 0.95,
##                  simulate.p.value = FALSE, B = 2000)
##...
```

***

```{r contigencyTable}
table <- matrix(c(2, 11, 6, 7), nrow=2,
               dimnames = list("hipoproteinemia" = c("Não", "Sim"),
                               "anemia"          = c("Não", "Sim")))
addmargins(table)
```
***

```{r contigencyTablePlot}
par(mfrow=c(1, 2))
mosaicplot(table)
barplot(table, beside=TRUE, xlab = "Hipoproteinemia",
        legend=paste("Anemia: ", rownames(table)))
```
***
```{r fisherTest}
fisher.test(table)
```

## Uma nova dúvida

Os pesquisadores também acreditam que a presença de *hipoproteinemia*
está associado ao *risco* de resposta adversa ao tratamento. O risco é
dividido em três clases (I, II, e III). Ao avaliar os pacientes
estudados, obtiveram a seguinte tabla de confusão:

--------------------------------
           Hipoproteinemia
Resposta              Não  Sim
--------- ---------------- -----
      I                  0    6

     II                  3   10

    III                  3    3
--------------------------------

\begin{center}
  \usebeamerfont*{frametitle}
  O risco é independente da hipoproteinemia?
\end{center}

## Teste de Qui-quadrado



## Exercícios

## Resolução

# Ao Final...

## O que vimos?

# Até a próxima
