---
title:    "Bioestatística em R - Exercícios"
geometry:   margin=1in
fontfamily: mathpazo
fontsize:   12pt
spacing:    double
output:
    pdf_document:
        latex_engine: pdflatex
---

```{r setup, include = FALSE}
knitr::opts_chunk$set(prompt = TRUE,
                      eval = FALSE,
                      echo = FALSE,
                      warning = FALSE)
set.seed(551991)
```

\begin{itemize}
    \item[] \makebox[2cm]{Nome:\hfill}      \line(1,0){250}
    \item[] \makebox[2cm]{Data:\hfill}      \line(1,0){250}
    \item[] \makebox[2cm]{Matricula:\hfill} \line(1,0){250}
\end{itemize}

# Inferência emDados Categóricos

Em um estudo sobre hipertensão, os pesquisadores revisaram a literatura e identificaram
quatro polimorfismos no gene eNOS (`enosa`, `enosb`, `enosc`, `enosd`) que foram
previamente associados a suscetibilidade ao desenvolvimento de hipertensão (`hbp`). Os
pesquisadores coletaram 50 amostras de pacientes durante um mês de atividades para os
quais genotiparam os quatro polimorfismos e diagnosticaram hipertensão.

Sobre este estudo, responda:

```{r loadData, echo = TRUE, eval = TRUE}
##dados disponíveis no arquivo cf.tsv
cf <- read.table('cf.tsv', header = T)
## resumo dos dados disponíveis
summary(cf)
```

1. Sabendo que na mesma clínica os médicos haviam constatado que pacientes hipertensos
   se consultam com uma frequência de 16% a cada mês. O número de hipertensos observado
   difere da proporção normalmente observada?

```{r categoricalEx1}
has_hbp <- cf$hbp == "sim"
## frequência de hipertensão
mean(has_hbp)
## Visto que estamos comparando a frequência de uma variável
## binomial, usamos o teste binomial para comparar com a
## frequência observada.
binom.test(table(has_hbp), p=(1-0.16))
```

2. Em estudos de genética humana, geralmente espera-se que todos os polimorfismos
   estudados adiram ao equilíbrio de Hardy-Weinberg, visto que o desvio indica uma
   forte pressão evolutiva, ou cruzamento seletivo está ocorrendo e ambos são
   incomuns em populações urbanas. Portanto, uma boa medida de diagnostico para
   averiguar se nenhum erro de metodologia ocorreu é testar o equilíbrio e excluir
   os genes que apresentam desvio. Avalie o desequilibrio de Hardy-Weinberg para
   as mutações do eNOS e indique se algum polimorfismo precisa ser excluido ilustrando
   a diferença observada.

```{r categoricalEx2}
## definir função para calcular hardy-weinberg
hw <- function(obs) {
    n <- sum(obs)
    p <- (2 * obs[1] + obs[2]) / (2*n)
    exp <- c(p^2, 2 * p * (1-p), (1-p)^2) * n
    chi <- sum((obs-exp)^2/exp)
    c("chi.squared" = chi, "p.value" = pchisq(chi, df=1, lower.tail = FALSE))
}
## calcula-se o desequilibrio para os polimorfismos:
## enosa, mas primeiramente precisamos corrigir a variavel
## para incluir AA
cf$enosa <- factor(cf$enosa, levels = c("aa", "Aa", "AA"))
hw(table(cf$enosa))
## enosb
hw(table(cf$enosb))
## enosc
hw(table(cf$enosc))
## enosd
hw(table(cf$enosd))
## como enosd apresentou um desvio significativo, vamos ilustrar
## a frequência observada ao lado da esperada para visualizar a
## diferença.
obs <- table(cf$enosd)
p   <- (2 * obs[1] + obs[2]) / (2*sum(obs))
exp <- c(p^2, 2 * p * (1-p), (1-p)^2) * sum(obs)

barplot(rbind(obs, exp), beside = T)
legend("topleft", c("Observado", "Esperado"), fill = gray.colors(3))
```

3. Para as mutações que se encontram em equilibrio de Hardy-Weinberg, avalie se
   elas estão associadas com a ocorrência de hipertensão. Justifique a abordagem
   utilizada e ilustre a relação.

```{r categoricalEx3}
## enosa
## gera e imprimi a tabela de confusão.
addmargins(enosa <- table(cf$hbp, cf$enosa))
## avalia se existe associação.
chisq.test(enosa)
## ilustra a relação.
barplot(prop.table(enosa, 1), beside = TRUE,
        legend = c("não-hipertenso", "hipertenso"))

## enosb
## gera e imprimi a tabela de confusão.
addmargins(enosb <- table(cf$hbp, cf$enosb))
## avalia se existe associação.
chisq.test(enosb)
## ilustra a relação.
barplot(prop.table(enosb, 1), beside = TRUE,
        legend = c("não-hipertenso", "hipertenso"))

## enosc
## gera e imprimi a tabela de confusão.
addmargins(enosc <- table(cf$hbp, cf$enosc))
## avalia se existe associação.
chisq.test(enosc)
## ilustra a relação.
barplot(prop.table(enosc, 1), beside = TRUE)
legend("topleft", c("não-hipertenso", "hipertenso"), fill = gray.colors(2))
```
