---
title:    "Correlação"
subtitle: "Bioestatística em R"
author:   "André M Ribeiro-dos-Santos"
date:     "`r format(Sys.Date(), '%d de %b, %Y')`"
fontsize: 10pt
output:
  beamer_presentation:
    theme: "metropolis"
    latex_engine: xelatex
---

```{r setup, include = FALSE}
on_change_size <- function(before, options, envir) {
    if (before)
        return(paste(options$change_size))
}

knitr::knit_hooks$set(change_size = on_change_size)
knitr::opts_chunk$set(prompt = TRUE,
                      warning = FALSE,
                      dev.args=list(pointsize=17),
                      change_size='\\small')
set.seed(551991)
```

## Objetivos

* Avaliar a associação entre medidas quantitativas.
* Reconhecer diferentes tipos de correlação.
* Ilustrar a relação entre medidas quantitativas.
* Reconhecer quando aplicar *Pearson* e *Spearman*.
* Conhecer principais transformações e quando aplicá-las.

# Correlação

## Imagine...

Em um estudo sobre diabetes, os pesquisadores observaram uma grande
variação da sensibilidade à insulina entre os pacientes. Como trabalhos
anteriores relacionaram essa variação com composição lipídica do tecido
muscular.

\begin{center}
  \usebeamerfont*{frametitle}
  A variação da sensibilidade à insulina está relacionada a
  composição de ácidos graxos?
\end{center}


```{r corExTable, echo = FALSE}
ins  <- c(183, 232, 166, 258, 213, 246, 256, 372, 367, 301)
fat  <- c(15.91, 17.04, 16.22, 18.93, 17.36, 18.12, 17.90,
          17.89, 18.55, 17.15)
name <- c("Sensibilidade à Insulina", "Ácidos Graxos (%)")

knitr::kable(cbind(ins[1:5], fat[1:5], ins[6:10], fat[6:10]),
             col.names = rep(name, 2), digits = 2,
             caption = paste("Medidas de sensibilidade à insulina",
                             "e composição de ácido graxos em",
                             "diabéticos"))
```

## Avaliando o problema

- As medidas em questão são categóricas ou quantitativas?
- Qual o tamanho da amostra?
- Qual a hipótese sendo avaliada?
- Qual a distribuição das medidas?

***

- As medidas em questão são categóricas ou quantitativas?
  **Ambas são quantitativas**
- Qual o tamanho da amostra?
  **10 pacientes**
- Qual a hipótese sendo avaliada?
  **As medidas são relacionadas.**

***

- Qual a distribuição das medidas? E como se relacionam?

```{r corExFig, fig.height = 4}
ins <- c(183, 232, 166, 258, 213, 246, 256, 372, 367, 301)
fat <- c(15.91, 17.04, 16.22, 18.93, 17.36, 18.12, 17.90,
         17.89, 18.55, 17.15)
par(mfrow=c(1,3))
hist(ins)
hist(fat)
plot(ins, fat)
```

## Correlação de Pearson

Quando deseja-se avaliar como a variação de uma medida afeta outra
medida quantitativa, avalia-se a correlação linear das medidas
calculando o coeficiente de correlação ($r$).

$$
    r = \dfrac{cov_{xy}}{s_x * s_y} =
        \dfrac{\sum (x-\bar{x})(y-\bar{y})}
              {\sum(x-\hat{x}) * \sum*y-\hat{y})}
$$

\metroset{block=fill}
\begin{alertblock}{Coeficiente de Determinação}

    Interessantemente, o \alert{coeficiente de correlação} ao quadrado
    ($R^2$) corresponde ao \alert{coeficiente de determinação}, um
    valor percentual indicando quando o modelo pode explicar os valores
    observados.

\end{alertblock}

***

### Coeficiente de correlação

O *coeficiente de correlação* ($r$) assume valores entre -1 e 1,
indicando uma correlação inversa em valores negativos, direta para
valores positivos e zero quando não há correlação [^1].

| Coeficiente de Correlação     | Interpretação         |
| ----------------------------: | :-------------------- |
| .90 to 1.00 (−.90 to −1.00)   | Altíssima correlação  |
| .70 to .90 (−.70 to −.90)     | Alta correlação       |
| .50 to .70 (−.50 to −.70)     | Moderada correlação   |
| .30 to .50 (−.30 to −.50)     | Baixa correlação      |
| .00 to .30 (.00 to −.30)      | Praticamente nula     |
Table: Interpretação dos valores do coeficiente de correlação.

[^1]: Mukaka M. A guide to appropriate use of Correlation coefficient in medical
      research. Malawi Medical Journal : The Journal of Medical Association of
      Malawi. 2012;24(3):69-71.

***

```{r corCoefEx, echo=F, fig.align='center', fig.width=6.5, fig.height=6.5}
par(mfrow = c(2,2), oma=rep(1,4), mar=rep(2,4))

plot(1:10, 1:10, main = "r = 1", xlab="x", ylab="y")
abline(0, 1)

plot(1:10, 10-(1:10), main = "r = -1", xlab="x", ylab="y")
abline(10, -1)

plot(1:10, runif(10, -5, 5), main = "r = 0", xlab="x", ylab="y")
abline(0, 0)

plot(1:10,  2*(1:10)^2 + (1:10)/5, main = "non-linear", xlab="x", ylab="y")
lines(1:10, 2*(1:10)^2 + (1:10)/5)
```

***

```{r corDoc, eval = FALSE}
?cor
## Correlation, Variance and Covariance (Matrices)
## Description:
##      ‘var’, ‘cov’ and ‘cor’ compute the variance of ‘x’ and the
##      covariance or correlation of ‘x’ and ‘y’ if these are vectors.
##      If ‘x’ and ‘y’ are matrices then the covariances (or correlations)
##      between the columns of ‘x’ and the columns of ‘y’ are computed.
## Usage:
##      var(x, y = NULL, na.rm = FALSE, use)
##      cov(x, y = NULL, use = "everything",
##          method = c("pearson", "kendall", "spearman"))
##      cor(x, y = NULL, use = "everything",
##          method = c("pearson", "kendall", "spearman"))
```

***

```{r corUseEx}
## coeficiente de correlação
cov(ins, fat) /sqrt(var(ins) * var(fat))
cor(ins, fat)
## coeficiente de determinação
cor(ins, fat)^2
```

## Teste de Correlação

Para duas variáveis distribuidas normalmente idependentes, o *coeficiente
de correlação* segue uma *distribuição t*, com grau de liberdade $n-2$.
Pode-se usar isso para testar se as variáveis estão associadas.

$$ Ho: r = 0; ~~ Ha: r \neq 0 $$

```{r corTestDoc, eval = FALSE}
?cor.test
## Test for Association/Correlation Between Paired Samples
## Description:
##      Test for association between paired samples, using one of
##      Pearson's product moment correlation coefficient, Kendall's
##      tau or Spearman's rho.
## Usage:
##      cor.test(x, y,
##               alternative = c("two.sided", "less", "greater"),
##               method = c("pearson", "kendall", "spearman"),
##               exact = NULL, conf.level = 0.95,
##               continuity = FALSE, ...)
```

***

```{r corTestEx}
cor.test(ins, fat)
```

***

### Equívocos comuns

1. Correlação não implica em causa.
2. Focar no p-value, no lugar do coeficiente.
3. Assumir correlação sem  plotar relação.

```{r ascombeEx, echo=F, fig.height = 5.8}
par(mfrow = c(2,2), oma=rep(1,4), mar=rep(2,4))
for (i in 1:4) {
    x = anscombe[, paste("x", i, sep="")];
    y = anscombe[, paste("y", i, sep="")];
    plot(y~x, main = sprintf("Cor(x, y) = %.3f", cor(x, y)),
         xlim=c(0,20), ylim=c(0, 15));
    abline(lm(y~x))
}
```

## Exercícios - Correlação de Pearson

Pesquisadores buscam avaliar a associação entre diferentes variáveis
clínicas em pacientes de diabéticos. Durante o estudo, coletaram os
dados de 50 pacientes. Sobre esta amostra responda:

1. Ilustre a relação entre sensibilidade à insulina (`sen_ins`) com
   o percentual de ácido graxos (`fat_acid`), a taxa de colesterol
   (`chl`), pressão sanguinea em repouso (`bp`) e índice de massa
   corpórea (`bmi`).
2. Alguma das relações a cima não poderia ser avaliada por *Pearson*?
   Justifique
3. Calcule a correlação para as relações a qual *Pearson* se aplica,
   e indique quais possuem correlação significativa.
4. Reflita sobre o $R^2$ das correlações acima e explique o seu valor.

```{r corPearsonLoadDataDemo}
db <- read.table('db.tsv', header=T)
```

***

1. Ilustre a relação entre sensibilidade à insulina (`sen_ins`) com o percentual
   de ácido graxos (`fat_acid`), a taxa de colesterol (`chl`), pressão sanguinea
   em repouso (`bp`) e índice de massa corpórea (`bmi`).

***

```{r corPearsonEx1, fig.height = 3}
par(mfrow = c(1,4), mar = c(2, 2, 2, 2))
plot(fat_acid~sen_ins, data=db, main="Ácidos Graxos (%)")
plot(chl~sen_ins,      data=db, main="Teor de Colesterol")
plot(bp~sen_ins,       data=db, main="Pressão sanguínea\nem repouso")
plot(bmi~sen_ins,      data=db, main="Taxa metabólica")
```

***

2. Alguma das relações a cima não poderia ser correlacionada por *Pearson*?
   Justifique

    **Sensibilidade à insulina e o Teor de colesterol parece se relacionar
    de forma não linear, portanto não sendo recomendado utilizar a
    *correlação de Pearson*.**

```{r corPearsonEx2, ref.label="corPearsonEx1", echo=FALSE, fig.height = 3}
```

***

3. Calcule a correlação para as relações a qual *Pearson* se aplica,
   e indique quais possuem correlação significativa.

***

```{r corPearsonEx3A}
with(db, cor.test(fat_acid, sen_ins))
```

***

```{r corPearsonEx3B}
with(db, cor.test(bp, sen_ins))
```

***

```{r corPearsonEx3C}
with(db, cor.test(bmi, sen_ins))
```

***

4. Reflita sobre o $R^2$ das correlações acima e explique o seu valor.

***

```{r corPearsonEx4}
with(db, cor(fat_acid, sen_ins))^2
with(db, cor(bp, sen_ins))^2
with(db, cor(bmi, sen_ins))^2
```

## Imagine...

Desejando estudar mais a fundo a relação entre sensibilidade à insulina e a
composição lipídica dos pacientes de diabetes, os pesquisadores decidiram
investigar a concentração de colesterol no sangue.

\begin{center}
  \usebeamerfont*{frametitle}
  A variação da sensibilidade à insulina está relacionada a
  concentração de colesterol no sangue?
\end{center}

```{r corSpearmanExTable, echo=FALSE}
chl  <- c(118.98, 118.58, 118.99, 118.62, 118.78, 118.80,
          118.78, 116.05, 116.35, 118.54)
name <- c("Sensibilidade à insulina", "Colesterol")
knitr::kable(cbind(ins[1:5], chl[1:5], chl[6:10], chl[6:10]),
             col.names=rep(name,2),
             caption=paste("Medida de sensibilidade a insulina e colesterol",
                           "em pacientes"))
```

## Avaliando o problema

- As medidas em questão são categóricas ou quantitativas?
- Qual o tamanho da amostra?
- Qual a hipótese sendo avaliada?
- Qual a distribuição das medidas?

***

- As medidas em questão são categóricas ou quantitativas?
  **Ambas são quantitativas**
- Qual o tamanho da amostra?
  **10 pacientes**
- Qual a hipótese sendo avaliada?
  **As medidas são relacionadas.**

***

- Qual a distribuição das medidas?

```{r corSpearmanEx, fig.height=4.5}
chl <- c(118.98, 118.58, 118.99, 118.62, 118.78, 118.80,
         118.78, 116.05, 116.35, 118.54)
par(mfrow = c(1, 3))
hist(ins)
hist(chl)
plot(ins, chl)
```

## Quando os dados fogem a normalidade

1. Transformações
   * Conveniência
     - **Inverse** (conveniência) `1/x` ou `x^-1`
     - **Z-scale** (conveniência) `scale(x)`
   * Right Skew
     - **Raiz quadrada** (right skew, non-zero) `sqrt(x)`
     - **Logaritmica** (right skew, non-zero) `log(x)`
   * Left Skew
     - **Power** (left skew) `x^2`
     - **Exponential** (left skew) `exp(x)`
2. Estatística Não-Paramétrica (*rank*)

***

```{r varTransformation, echo = FALSE}
norm  <- rnorm(100, mean = 25, sd = 5)
right <- rnorm(100, mean = rlnorm(50, 3, 0.6), 3)
left  <- rbeta(100, 5, 2)


par(mfrow = c(3,3), oma=c(0, 0, 0, 0), mar=c(2,2,2,2))
hist(norm)
hist(norm/5)
hist(scale(norm))

hist(right)
hist(log(right))
hist(sqrt(right))

hist(left)
hist(left^2)
hist(exp(left))
```

***

Portanto, podemos tentar aplicar uma transformações ao **colesterol**
(`chl`) com intuito de normalizar sua distribuição. Como ela possui
um *skew* para esquerda aplica-se uma *potência* ou *exponencial*

```{r corSpearmanExVarTrans, fig.height=4}
par(mfrow = c(1,3))
hist(chl)
hist(chl^2)
hist(exp(chl))
```

## Correlação de Spearman

Quando não é possível corrigir o *skew* da medida com uma transformação,
podemos recorrer à medidas não paramétricas como **rank**, a posição do
valor quando todos os valores forem ordenados.

Numa correlação deseja-se associar o aumento de uma variável ao aumento ou
decréscimo de outra, ou seja estabelecer uma **relação monotônica**.

```{r monotonicRelation, echo=FALSE, fig.height=4}
x  <- runif(15, -10, 10)
y1 <- -2 * x + 5 + rnorm(15, sd = 3)
y2 <- exp(x/2) + rexp(15, rate = .25)
y3 <- -x^2 + 2*x + 5 + rnorm(15, sd = 5)
xs <- seq(-10, 10, .1)
par(mfrow = c(1, 3))
plot(x, y1, main = "Monotônica")
lines(xs, -2*xs + 5)
plot(x, y2, main = "Monotônica")
lines(xs, exp(xs/2))
plot(x, y3, main = "Não monotônica")
lines(xs, -xs^2 + 2 * xs + 5)
```

***

No lugar de associar os valores, pode-se trabalhar com o **rank**.
A partir da relação entre o rank de ambas variáveis é calculada pela
**corelação de spearman**.

```{r corSpearmanRankTrans, fig.height=3}
par(mfrow=c(1,4), mar = c(2, 2, 2, 2))
plot(ins, chl, main = "ins vs chl")
plot(ins, rank(ins), main="ins vs rank(ins)")
plot(chl, rank(chl), main="chl vs rank(chl)")
plot(rank(ins), rank(chl), , main="rank(ins) vs rank(chl)")
```

***

```{r corTestSpearman}
cor(ins, chl)
cor(ins, chl, method = "spearman")
cor.test(ins, chl, method="spearman")
```

## Exercícios - Correlação de Spearman

1. Previamente, os pesquisadores constataram que sensibilidade à insulina
   (`sen_ins`) e a taxa de colesterol (`chl`) não apresentam uma relação
   linear. Ilustre a relação entre as variáveis e avalie se existe alguma
   correlação.
2. Uma vez que sensibilidade à insulina e o percentual de ácidos graxos
   apresenta uma forte correlação. Ilustre e avalie a relação entre
   o percentual de lípidios (`fat_acid`) e a taxa de colesterol (`chl`).

```{r corSpearmanLoadData, eval = FALSE}
db <- read.table('db.tsv', header=T)
```

***

1. Previamente, os pesquisadores constataram que sensibilidade à insulina
   (`sen_ins`) e a taxa de colesterol (`chl`) não apresentam uma relação
   linear. Ilustre a relação entre as variáveis e avalie se existe alguma
   correlação.

***

```{r corSpearmanEx1A, fig.height = 4.5}
par(mfrow = c(1,2))
plot(chl~sen_ins, data=db)
plot(rank(chl)~rank(sen_ins), data=db)
```

***

```{r corSpearmanEx1B}
with(db, cor.test(chl, sen_ins, method="spearman"))
```

***

2. Tendo em vista que sensibilidade à insulina (`sen_ins`) possui uma forte
   correlação com o percentual de ácido graxos (`fat_acid`). Avalie se
   existe uma correlação entre o percentual de ácido graxos e a taxa de
   colesterol (`chl`).

***

```{r corSpearmanEx2A, fig.height = 4.5}
par(mfrow = c(1,2))
plot(chl~fat_acid, data=db)
plot(rank(chl)~rank(fat_acid), data=db)
```

***

```{r corSpearmanEx2B}
with(db, cor.test(chl, fat_acid, method="spearman"))
```

# Ao final ...

## O que vimos?

- Avaliar a associação entre medidas quantitativas.
- Reconhecer diferentes tipos de correlação.
- Ilustrar a relação entre medidas quantitativas.
- Reconhecer quando aplicar Pearson e Spearman.
- Conhecer principais transformações e quando aplicá-las.

# Até a próxima
