---
title:    "Correlação"
subtitle: "Bioestatística em R"
author:   "André M Ribeiro-dos-Santos"
date:     "`r format(Sys.Date(), '%d de %m, %Y')`"
fontsize: 10pt
output:
  beamer_presentation:
    theme: "metropolis"
    latex_engine: xelatex
---

```{r setup, include = FALSE}
on_change_size <- function(before, options, envir) {
    if (before)
        return(paste(options$change_size))
}

knitr::knit_hooks$set(change_size = on_change_size)
knitr::opts_chunk$set(prompt = TRUE,
                      warning = FALSE,
                      dev.args=list(pointsize=18),
                      change_size='\\small')
## ## Generate Example data
## hwfq <- function(p) c(p^2, 2*p*(1-p), (1-p)^2)
## n    <- 50
## type     <- sample(c("I", "II"), n, replace=T)
## sen_ins  <- floor(rnorm(n, 250 + 50 * (type=="II"), 50))
## fat_acid <- 15 + sen_ins/100 + rnorm(n)
## chl      <- rnorm(n, mean = 120 + (sen_ins/250 - 1.75)^-1, sd = .15)
## bp       <- rnorm(n, 90, 10)
## bmi      <- rnorm(n, 32, 6)
## enos     <- sample(c("aa", "Aa", "AA"), n, replace = T, prob = hwfq(0.15))
## enos_dom <- enos == "aa"
## lo_hrt_atk <- (-4 * scale(sen_ins) + 2 * scale(bp) +
##                2 * enos_dom + (1 + enos_dom) * scale(bmi) +
##                rnorm(n))
## hrt_attack <- ifelse(plogis(lo_hrt_atk) > .5, "Sim", "Não")
##
## db <- data.frame(type, sen_ins, fat_acid, chl, bp, bmi, enos, hrt_attack)
## write.table(db, 'db.tsv', quote=F, row.names=F)
```

## Objetivos

- Avaliar a associação entre medidas quantitativas.
- Reconhecer diferentes tipos de correlação.
- Ilustrar a relação entre medidas quantitativas.
- Reconhecer quando aplicar Pearson e Spearman.
- Conhecer principais transformações e quando aplicá-las.
- Modelar medidas através de uma regressão linear.
- Ilustrar a regressão e resíduos.
- Comparar diferente regressões.

# Correlação

## Imagine...

Em um estudo sobre diabetes, os pesquisadores observaram uma grande variação da
sensibilidade à insulina entre os pacientes. Como trabalhos anteriores
relacionaram essa variação com composição lipídica do tecido muscular. Foi
medido a sensibilidade à insulina e composição de ácidos graxos de 10 pacientes.

\begin{center}
  \usebeamerfont*{frametitle}
  A variação da sensibilidade à insulina está relacionada a
  composição de ácidos graxos?
\end{center}


```{r corExTable, echo = FALSE}
sins  <- c(183, 232, 166, 258, 213, 246, 256, 372, 367, 301)
facid <- c(15.91, 17.04, 16.22, 18.93, 17.36, 18.12, 17.90, 17.89, 18.55, 17.15)
name  <- c("Sensibilidade à Insulina", "Ácidos Graxos (%)")

knitr::kable(cbind(sins[1:5], facid[1:5], sins[6:10], facid[6:10]),
             col.names = rep(name, 2), digits = 2,
             caption = paste("Medidas de sensibilidade à insulina e composição",
                             "de ácido graxos em diabéticos"))
set.seed(050591)
```

## Avaliando o problema

- As medidas em questão são categóricas ou quantitativas?
- Qual o tamanho da amostra?
- Qual a hipótese sendo avaliada?
- Qual a distribuição das medidas?

***

- As medidas em questão são categóricas ou quantitativas?
  **Ambas são quantitativas**
- Qual o tamanho da amostra?
  **10 pacientes**
- Qual a hipótese sendo avaliada?
  **As medidas são relacionadas.**

***

- Qual a distribuição das medidas? E como se relacionam?

```{r corExFig, fig.height = 4}
sins  <- c(183, 232, 166, 258, 213, 246, 256, 372, 367, 301)
facid <- c(15.91, 17.04, 16.22, 18.93, 17.36, 18.12, 17.90,
           17.89, 18.55, 17.15)
par(mfrow=c(1,3))
hist(sins)
hist(facid)
plot(sins, facid)
```

## Correlação de Pearson

Quando desejamos avaliar se a variação de uma medida afeta outra medida
quantitativa, avaliamos a correlação linear das medidas com o coeficiente de
correlação de Pearson ($r$).

$$
    r = \dfrac{cov_{xy}}{s_x * s_y} =
        \dfrac{\sum (x-\bar{x})(y-\bar{y})}
              {\sum(x-\hat{x}) * \sum*y-\hat{y})}
$$

Uma propriedade interessante deste coeficiente é que $r^2$ corresponde ao
percentual da variabilidade em y explicada por x (ou vice-versa).

***

### Valores do coeficiente

O *coeficiente de correlação* ($r$) assume valores entre -1 e 1, indicando uma
correlação inversa em valores negativos, direta para valores positivos e zero
quando não há correlação [^1].

| **Coeficiente de Correlação** | **Interpretação**     |
| ----------------------------: | :-------------------- |
| .90 to 1.00 (−.90 to −1.00)   | Altíssima correlação  |
| .70 to .90 (−.70 to −.90)     | Alta correlação       |
| .50 to .70 (−.50 to −.70)     | Moderada correlação   |
| .30 to .50 (−.30 to −.50)     | Baixa correlação      |
| .00 to .30 (.00 to −.30)      | Praticamente nula     |
Table: Interpretação dos valores do coeficiente de correlação.


[^1]: Mukaka M. A guide to appropriate use of Correlation coefficient in medical
      research. Malawi Medical Journal : The Journal of Medical Association of
      Malawi. 2012;24(3):69-71.

***

```{r corCoefEx, echo=F, fig.align='center', fig.width=6.5, fig.height=6.5}
par(mfrow = c(2,2), oma=rep(1,4), mar=rep(2,4))

plot(1:10, 1:10, main = "r = 1", xlab="x", ylab="y")
abline(0, 1)

plot(1:10, 10-(1:10), main = "r = -1", xlab="x", ylab="y")
abline(10, -1)

plot(1:10, runif(10, 1, 10), main = "r = 0", xlab="x", ylab="y")
abline(6, 0)

plot(1:10,  2 * (1:10)^2 + (1:10)/2, main = "non-linear", xlab="x", ylab="y")
lines(1:10, 2 * (1:10)^2 + (1:10)/2)
```

***

```{r corDoc, eval = FALSE}
?cor
## Correlation, Variance and Covariance (Matrices)
## Description:
##      ‘var’, ‘cov’ and ‘cor’ compute the variance of ‘x’ and the
##      covariance or correlation of ‘x’ and ‘y’ if these are vectors.
##      If ‘x’ and ‘y’ are matrices then the covariances (or correlations)
##      between the columns of ‘x’ and the columns of ‘y’ are computed.
## Usage:
##      var(x, y = NULL, na.rm = FALSE, use)
##      cov(x, y = NULL, use = "everything",
##          method = c("pearson", "kendall", "spearman"))
##      cor(x, y = NULL, use = "everything",
##          method = c("pearson", "kendall", "spearman"))
```

***

```{r corUseEx}
cov(sins, facid) /sqrt(var(sins) * var(facid))
cor(sins, facid)
cor(sins, facid)^2
```

## Teste de Correlação

Assumindo que $r$ apresenta uma distribuição normal, podemos testar a
significância da correlação observada.

$$ Ho: r = 0; ~~ Ha: R \neq 0 $$

```{r corTestDoc, eval = FALSE}
?cor.test
## Test for Association/Correlation Between Paired Samples
## Description:
##      Test for association between paired samples, using one of
##      Pearson's product moment correlation coefficient, Kendall's
##      tau or Spearman's rho.
## Usage:
##      cor.test(x, y,
##               alternative = c("two.sided", "less", "greater"),
##               method = c("pearson", "kendall", "spearman"),
##               exact = NULL, conf.level = 0.95,
##               continuity = FALSE, ...)
```

***

```{r corTestEx}
cor.test(sins, facid)
```

***

### Erros comuns

1. Correlação não implica em causa.
2. Focar no P-value, no lugar do coeficiente.
3. Assumir correlação sem  plotar relação.

```{r ascombeEx, echo=F, fig.align='center', fig.width=6, fig.height=4.5}
par(mfrow = c(2,2), oma=rep(1,4), mar=rep(2,4))
for (i in 1:4) {
    x = anscombe[, paste("x", i, sep="")];
    y = anscombe[, paste("y", i, sep="")];
    plot(y~x, main = sprintf("Cor(x, y) = %.3f", cor(x, y)),
         xlim=c(0,20), ylim=c(0, 15));
    abline(lm(y~x))
}
```

## Exercícios - Correlação de Pearson

1. xxx
2. xxx
3. xxx
4. xxx

```{r corSpearmanLoadData, eval = FALSE}
db <- read.table('db.tsv', header=T)
```

## Imagine...

Desejando estudar mais a fundo a relação entre sensibilidade à insulina e a
composição lipídica dos pacientes de diabetes, eles decidiram investigar a
concentração de colesterol no sangue. Na mesma amostra, os pesquisadores
obtiveram os dados da concentração de colesterol em jêjum.

\begin{center}
  \usebeamerfont*{frametitle}
  A variação da sensibilidade à insulina está relacionada a
  concentração de colesterol no sangue?
\end{center}

```{r corSpearmanExTable, echo=FALSE}
chl  <- c(118.98, 118.58, 118.99, 118.62, 118.78, 118.80,
          118.78, 116.05, 116.35, 118.54)
name <- c("Sensibilidade à insulina", "Colesterol")
knitr::kable(cbind(sins[1:5], chl[1:5], chl[6:10], chl[6:10]),
             col.names=rep(name,2),
             caption=paste("Medida de sensibilidade a insulina e colesterol",
                           "em pacientes"))
```

## Avaliando o problema

- As medidas em questão são categóricas ou quantitativas?
- Qual o tamanho da amostra?
- Qual a hipótese sendo avaliada?
- Qual a distribuição das medidas?

***

- As medidas em questão são categóricas ou quantitativas?
  **Ambas são quantitativas**
- Qual o tamanho da amostra?
  **10 pacientes**
- Qual a hipótese sendo avaliada?
  **As medidas são relacionadas.**

***

- Qual a distribuição das medidas?

```{r corSpearmanEx, fig.height=4.5}
chl <- c(118.98, 118.58, 118.99, 118.62, 118.78, 118.80,
         118.78, 116.05, 116.35, 118.54)
par(mfrow = c(1, 3))
hist(sins)
hist(chl)
plot(sins, chl)
```

## Quando os dados fogem a normalidade

1. Transformação
   * **Raiz quadrada** (right skew, non-zero) `sqrt(x)`
   * **Logaritmica** (right skew, non-zero) `log(x)`
   * **Power** (left skew) `x^2`
   * **Exponential** (left skew) `exp(x)`
   * Inverse (conveniência) `1/x` ou `x^-1`
   * Z-scale (conveniência) `scale(x)`
2. Estatística Não-Paramétrica (*rank*)

***

```{r varTransformation, echo = FALSE}
norm  <- rnorm(50, mean = 25, sd = 5)
right <- rnorm(50, mean = rlnorm(50, 3, 0.6), 3)
left  <- rbeta(50, 5, 1)


par(mfrow = c(3,3), oma=c(0, 0, 0, 0), mar=c(2,2,2,2))
hist(norm)
hist(norm/5)
hist(scale(norm))

hist(right)
hist(log(right))
hist(sqrt(right))

hist(left)
hist(left^2)
hist(exp(left))
```

***

Vamos, portanto aplicar uma transformação ao **colesterol** (`chl`) em busca
de normalizar sua distribuição. Ela possui um forte *skew* para esquerda
(*left skew*), podemos aplicar uma **potência** ou exponencial.

```{r corSpearmanExVarTrans, fig.height=4}
par(mfrow = c(1,3))
hist(chl)
hist(chl^2)
hist(exp(chl))
```

## Correlação de Spearman

Quando não é possível corrigir o *skew* da amostra com uma transformação
determinística, podemos recorrer à medidas não paramétricas como **rank**,
a posição do valor quando todos os valores forem ordenados.

Numa correlação deseja-se associar o aumento de uma variável ao aumento ou
decrescimo de outra, ou seja estabelecer uma **relação monotônica**.


```{r monotonicRelation, echo=FALSE, fig.height=4}
x  <- runif(15, -10, 10)
y1 <- -2 * x + 5 + rnorm(15, sd = 3)
y2 <- exp(x/2) + rexp(15, rate = .25)
y3 <- -x^2 + 2*x + 5 + rnorm(15, sd = 5)
xs <- seq(-10, 10, .1)
par(mfrow = c(1, 3))
plot(x, y1, main = "Monotônica")
lines(xs, -2*xs + 5)
plot(x, y2, main = "Monotônica")
lines(xs, exp(xs/2))
plot(x, y3, main = "Não monotônica")
lines(xs, -xs^2 + 2 * xs + 5)
```

***

No lugar de associar os valores reais, podemos-se trabalhar com o **rank**.
A partir da relação entre o rank de ambas variáveis é calculada a
**corelação de spearman**.

```{r corSpearmanRankTrans, fig.height=3}
par(mfrow=c(1,4), mar = c(2, 2, 2, 2))
plot(sins, chl, main = "sins vs chl")
plot(sins, rank(sins), main="sins vs rank(sins)")
plot(chl, rank(chl), main="chl vs rank(chl)")
plot(rank(sins), rank(chl), , main="rank(sins) vs rank(chl)")
```

***

```{r corTestSpearman}
cor(sins, chl)
cor(sins, chl, method = "spearman")
cor.test(sins, chl, method="spearman")
```

## Exercícios - Correlação de Spearman

1. xxx
2. xxx
3. xxx

```{r corSpearmanLoadData, eval = FALSE}
db <- read.table('db.tsv', header=T)
```

# Ao final ...

## O que vimos?

- Avaliar a associação entre medidas quantitativas.
- Reconhecer diferentes tipos de correlação.
- Ilustrar a relação entre medidas quantitativas.
- Reconhecer quando aplicar Pearson e Spearman.
- Conhecer principais transformações e quando aplicá-las.

# Até a próxima
