---
title:    "Bioestatística em R - Exercícios"
geometry:   margin=1in
fontfamily: mathpazo
fontsize:   12pt
spacing:    double
output:
    pdf_document:
        latex_engine: pdflatex
---

```{r setup, include = FALSE}
knitr::opts_chunk$set(warning = FALSE)
set.seed(551991)
```

\begin{itemize}
    \item[] \makebox[2cm]{Nome:\hfill}      \line(1,0){250}
    \item[] \makebox[2cm]{Data:\hfill}      \line(1,0){250}
    \item[] \makebox[2cm]{Matricula:\hfill} \line(1,0){250}
\end{itemize}

# Correlação e Regressão Linear

Em um estudo de hipertensão, os pesquisadores constataram uma elevada
variabilidade da pressão sanguínea em repouso (`bp`)dos pacientes. Para
investigar a causa desta variabilidade, os pesquisadores coletaram dados
referentes ao sexo dos pacientes (`sex`), indice de massa corporea (`bmi`),
taxa de metabolismo basal (`bmr`), taxa de colesterol no sangue (`chl`)
e genotiparam uma mutação do gene eNOS (`enos`).

```{r loadDataset, echo = TRUE, eval = TRUE}
dt <- read.table('bp.tsv', header=T)
summary(dt)
```

Sobre os dados obtidos responda:

1. Para as medidas númericas, avalie a correlação destas com a pressão
   sanguínea. Ilustre a relação entre as variáveis e indique qual a
   medida de correlação mais indicada para cada situação.

```{r exercise1, fig.height = 3.5}
## Plotar um scatter plot para as medidas
par(mfrow = c(1,3))
plot(bp~bmi, data=dt)
plot(bp~chl, data=dt)
plot(bp~bmr, data=dt)
## ou plot(bp~bmi+chl+bmr, data=dt)

## Testar a correlação
cor.test(dt$bp, dt$bmi)
cor.test(dt$bp, dt$chl, method="spearman")
cor.test(dt$bp, dt$bmr)
```

2. Para as medidas que apresentam uma relação linear, modele a
   influência dela sobre a pressão sanguínea. Ilustre a relação,
   indicando a intensidade do efeito e se ele é aleatória ou
   significativa. Por último compare os modelos indicando qual melhor
   modela a pressão sanguínea segundo o coeficiente de determinação?

```{r exercise2, fig.height = 3.5}
## modelar as relações
model_bmi <- lm(bp~bmi, data=dt)
model_bmr <- lm(bp~bmr, data=dt)
## ilustrar a relação entre as medidas
par(mfrow = c(1,2))
plot(bp~bmi, data=dt)
abline(model_bmi)
plot(bp~bmr, data=dt)
abline(model_bmr)
## avaliar a associação indicando se a associação é espúria ou
## significativa.
summary(model_bmi)
summary(model_bmr)
## comparando o r^2 ajustado
summary(model_bmi)$adj.r.squared
summary(model_bmr)$adj.r.squared
```

3. Para o melhor modelo identificado, ilustre a relação entre as
   medidas destacando os casos com cores diferentes de acordo com
   o sexo e genótipo do eNOS. Essas variáveis aparetam estar
   relacionadas com a pressão sanguínea?

```{r exercise3, fig.height = 4}
## ilustrar a relação, usando cores diferentes para cada categoria
par(mfrow=c(1,2))
plot(bp~bmi, data=dt, col=sex)
legend("topleft", levels(dt$sex), col=1:2, pch = 1)
plot(bp~bmi, data=dt, col=enos)
legend("topleft", levels(dt$enos), col=1:3, pch = 1)
```

4. Atualize o modelo obtido na questão (2) para incluir a variável
   identificada na questão (3) seguindo um modelo aditivo e interativo.
   Ilustre essa relação utilizando curvas distintas para cada categoria,
   a seguir compare os modelos obtidos indicando qual o melhor resultado.

```{r exercise4, fig.height = 4}
## atulizar o modelo para incluir o efeito do eNOS em recessivo
## (aa/Aa vs AA).
dt$enos_rec <- factor(dt$enos == "AA", labels=c("aa/Aa", "AA"))

model_add <- lm(bp~bmi+enos_rec, data=dt)
summary(model_add)

model_int <- lm(bp~bmi*enos_rec, data=dt)
summary(model_int)

## ilustre as relações
par(mfrow=c(1,2))

plot(bp~bmi, data=dt, col=enos_rec)
legend("topleft", levels(dt$sex), col=1:2, pch = 1, lty = 1)

cf <- coef(model_add)
abline(cf[1], cf[2], col=1)
abline(cf[1] + cf[3], cf[2], col=2)

plot(bp~bmi, data=dt, col=enos_rec)
legend("topleft", levels(dt$enos), col=1:2, pch = 1)

cf <- coef(model_int)
abline(cf[1], cf[2], col=1)
abline(cf[1] + cf[3], cf[2] + cf[4], col=2)

## comparar os modelos
anova(model_bmi, model_add, model_int)
```
