---
title:    "Regressão Linear"
subtitle: "Bioestatística em R"
author:   "André M Ribeiro-dos-Santos"
date:     "`r format(Sys.Date(), '%d de %b, %Y')`"
fontsize: 10pt
output:
  beamer_presentation:
    theme: "metropolis"
    latex_engine: xelatex
    md_extensions: +header_attributes
---

```{r setup, include = FALSE}
on_change_size <- function(before, options, envir) {
    if (before)
        return(paste(options$change_size))
}

knitr::knit_hooks$set(change_size = on_change_size)
knitr::opts_chunk$set(prompt = TRUE,
                      warning = FALSE,
                      dev.args=list(pointsize=16),
                      change_size='\\small')
set.seed(551991)
```

## Objetivos

* Modelar relação entre variáveis através de uma regressão linear.
* Compreender os principais modelos de regressão linear.
* Compreender os coeficientes e seu significado.
* Ilustrar a regressão e resíduos.
* Comparar diferente modelos de regressão.

# Regressão Linear

## Imagine...

Em um estudo sobre diabetes, pesquisadores observaram uma relação entre
a variação da sensibilidade à insulina e o percentual de ácido graxos
entre os pacientes.

\begin{center}
    \usebeamerfont*{frametitle}
    Como qual intensidade o percentual de ácidos graxos afeta a
    sensibilidade à insulina?
\end{center}

```{r baseExample, echo = FALSE}
sins  <- c(183, 232, 166, 258, 213, 246, 256, 372, 367, 301)
facid <- c(15.91, 17.04, 16.22, 18.93, 17.36, 18.12, 17.90, 17.89, 18.55, 17.15)
name  <- c("Sensibilidade à Insulina", "Ácidos Graxos (%)")

knitr::kable(cbind(sins[1:5], facid[1:5], sins[6:10], facid[6:10]),
             col.names = rep(name, 2), digits = 2,
             caption = paste("Medidas de sensibilidade à insulina e composição",
                             "de ácido graxos em diabéticos"))
```

## Avaliando o problema

* As medidas em questão são categóricas ou quantitativas?
* Qual a informação deseja-se obter?
* Qual a distribuição das medidas?
* Qual a relação entre as variáveis?

## Avaliando o problema

* As medidas em questão são categóricas ou quantitativas?
  **Ambas são medidas quantitativas**
* Qual a informação deseja-se obter?
  **A intensidade que a variação do percentual de ácidos graxos afeta a
  sensibilidade à insulina altera**

***

* Qual a distribuição das medidas? **Distribuição Aproximadamente Normal**
* Qual a relação entre as variáveis? **Relação linear**

```{r baseExampleEval, fig.height = 3.5}
sen_ins  <- c(183, 232, 166, 258, 213, 246, 256, 372, 367, 301)
fat_acid <- c(15.91, 17.04, 16.22, 18.93, 17.36, 18.12, 17.90,
              17.89, 18.55, 17.15)
par(mfrow = c(1,3))
hist(sen_ins)
hist(fat_acid)
plot(fat_acid, sen_ins, main="Sensibilidade à Insulina vs\nÁcidos Graxos")
```

## Regressão linear

Pode-se *modelar* a relação entre duas variáveis numéricas através da equação
a seguir:

$$ y = \alpha + \beta x + \epsilon ~~ ou ~~ Y = X \beta + \epsilon$$

- $\alpha$: o valor basal de $y$, quando $x$ apresenta valor 0.
- $\beta$: a mudança em $y$ para cada unidade de $x$.
- $\epsilon$: o erro da predição ou variação aleatória.

Quando não existe relação entre as variáveis, $\beta$ segue uma
*distribuição t* e podemos utilizar isso para testar a associação das
variáveis $x$ e $y$.

$$ Ho: \beta = 0; ~~ Ha: \beta \neq 0 $$

***

Como identificar os coeficientes ($\alpha$ e $\beta$) na relação:

$$ y = \alpha + \beta * x + \epsilon $$

```{r regressionExample, echo = FALSE, fig.height=5}
x  <- 0:10
y  <- rnorm(length(x), 5 + 2 * x, sd = 2)
ft <- 5 + 2 * x
rs <- y - ft
par(mfrow = c(2,2), mar = rep(2, 4), oma = rep(1, 4))

plot(y~x, ylim = c(0, 30), main = "y~x")
abline(5, 1, lty=2, col='blue')
abline(0, 2, lty=2, col='green')
abline(5, 2, lty=2, col='red')
legend("bottomright", c("5 + x", "0, + 2x", "5 + 2x"),
       bg="white", col=c('blue', 'green', 'red'), lty=2)
ft <- 5 + x
rs <- y - ft
cl <- 'blue'
eq <- 'Resíduos (5 + x)'
plot(rs~ft, main=eq)
abline(0, 0, lty = 2, col = cl)
arrows(ft, 0, ft, rs * .9, length = .1, col = cl)
ft <- 0 + 2*x
rs <- y - ft
cl <- 'green'
eq <- 'Resíduos (0 + 2x)'
plot(rs~ft, main=eq)
abline(0, 0, lty = 2, col = cl)
arrows(ft, 0, ft, rs * .9, length = .1, col = cl)
ft <- 5 + 2*x
rs <- y - ft
cl <- 'red'
eq <- 'Resíduos (5 + 2x)'
plot(rs~ft, main=eq)
abline(0, 0, lty = 2, col = cl)
arrows(ft, 0, ft, rs * .9, length = .1, col = cl)
```

O objetivo é minimizar a soma dos erros ou resíduos ($\epsilon$), para tanto
existem várias técnicas (e.g. **least-squares**,  *ordinal least-square*,
*gradiente descendente*, ...).

***

Para regressões lineares, usamos a função `lm`.

```{r lmDoc, eval=FALSE}
?lm
## Fitting Linear Models
## Description:
##      ‘lm’ is used to fit linear models.  It can be used to carry
##      out regression, single stratum analysis of variance and
##      analysis of covariance (although ‘aov’ may provide a more
##      convenient interface for these).
## Usage:
##      lm(formula, data, subset, weights, na.action,
##         method = "qr", model = TRUE, x = FALSE, y = FALSE,
##         qr = TRUE, singular.ok = TRUE, contrasts = NULL,
##         offset, ...)
```

***

Portanto, modelando a relação entre sensibilidade à insulina e o percentual de
ácidos graxos. Obtemos:

```{r fitLinearModel}
(model <- lm(sen_ins~fat_acid))
```

Corresponde a equação:

$$sensibilidade~insulina = -558.62 + 46.73 * acido~graxo$$

Indicando que o **aumento de 1% do percentual de ácidos graxos** resulta no
**aumento de 46,73 da sensibilidade à insulina**.

***

```{r fitLinearModelPlot, fig.height=4}
par(mfrow = c(1,3))
plot(sen_ins~fat_acid, main = "Sensibilidade vs Ácidos Graxos")
abline(model, col='red')        ## ou abline(-558.62, 46.73)
plot(predict(model), resid(model), main="Resíduos vs Predito")
abline(0, 0,  col='red')
qqnorm(resid(model))            ## qqnorm
qqline(resid(model), col='red') ## ou plot(model, which=1:2)
```

***

Para avaliar se a relação obtida é estatisticamente significante ou espúria,
utilizamos a função `summary(model)`.

```{r summaryDoc, eval = FALSE}
?summary
## Summarizing Linear Model Fits
## Description:
##      ‘summary’ method for class ‘"lm"’.
## Usage:
##      ## S3 method for class 'lm'
##      summary(object, correlation = FALSE, symbolic.cor = FALSE,
##              ...)
##      ## S3 method for class 'summary.lm'
##      print(x, digits = max(3, getOption("digits") - 3),
##            symbolic.cor = x$symbolic.cor,
##            signif.stars = getOption("show.signif.stars"), ...)
```

***

```{r evalFitLinearModel, change_size="\\footnotesize"}
summary(model)
```

## Funções exploratórias

| Função    | Retorno                                                              |
| --------: | :------------------------------------------------------------------  |
| `coef`    | Tabela com os coeficientes e resultados do teste quando `summary.lm` |
| `resid`   | Vetor dos resíduos ($y - \hat{y}$) para da valor                     |
| `predict` | Vetor dos valores preditos ($\hat{y}$) para cada valor               |
Table: Funções exploratórias

## Exercício - Regressão Linear Simples

Pesquisadores buscando entender a elevada variação da sensibilidade à insulina
(`sen_ins`) observada numa amostra de 50 diabéticos. Trabalhos anteriores
relacionaram esta variação ao teor de colesterol (`chl`) e ao percentual de
lipídios (`fat_acid`) no tecido muscular.

1. Ilustre a relação entre `sen_ins` com `chl` e `fat_acid`.
2. Aplique uma regressão linear e explique como as variáveis `chl` e `fat_acid`
   se relacionam com `sen_ins`. Avalie se a relação entre as medidas é real ou
   aleatória.
3. Faça os principais gráficos de diagnóstico (scatter, resíduos e qqplot) para
   as regressões anteriores. Para alguma das regressões não seria recomendado o
   modelo utilizado? Justifique.
4. Existe alguma estratégia que você recomendaria para tratar deste caso?

```{r loadDBData}
db <- read.table('db.tsv', header=T)
```

***

1. Ilustre a relação entre `sen_ins` com `chl` e `fat_acid`.

***

```{r linearRegressionEx1, fig.height = 5.5}
par(mfrow = c(1,2))
plot(sen_ins~chl, data=db)
abline(model_chl <- lm(sen_ins~chl, data=db), lty=2)
plot(sen_ins~fat_acid, data=db)
abline(model_fat <- lm(sen_ins~fat_acid, data=db), lty=2)
```

***

2. Aplique uma regressão linear e explique como as variáveis `chl` e `fat_acid`
   se relacionam com `sen_ins`. Avalie se a relação entre as medidas é real ou
   aleatória.

***

```{r linearRegressionEx2}
coef(summary(model_chl))
coef(summary(model_fat))
```

***

3. Faça os principais gráficos de diagnóstico (scatter, resíduos e qqplot) para
   as regressões anteriores. Para alguma das regressões não seria recomendado o
   modelo utilizado? Justifique.

***

```{r linearRegressionEx3, fig.height = 5}
par(mfrow = c(2,2), mar=rep(2,4))
plot(model_chl, which = c(1,2))
plot(model_fat, which = c(1,2))
```

***

4. Existe alguma estratégia que você recomendaria para tratar deste caso?

***

```{r linearRegressionEx4, fig.height = 4.5}
par(mfrow = c(1,3))
hist(db$chl)
hist(log(db$chl))
plot(sen_ins~chl, data=db)
```

## Regressão Múltipla

Outro fator de risco para diabetes é a pressão sanguínea, a qual é relacionada
a fatores como índice de massa corpórea (IMC ou BMI) e o  teor de colesterol.

\begin{center}
    \usebeamerfont*{frametitle}
    Qual o efeito dessas variáveis sobre a pressão sanguínea?
\end{center}

```{r multipleRegressionExample, echo = FALSE}
bmi  <- rnorm(10, 25, 3)
chl  <- floor(rnorm(10, 120 + (sen_ins/250 - 1.75)^-1, 5))
sex  <- sample(c('F', 'M'), 10, replace = T)
fem  <- sex == 'F'
bp   <- floor(rnorm(10, 110 - 5 * fem + 10 * scale(bmi) - 5 * fem * scale(bmi) + 5 * scale(chl), 2))
mtx  <- cbind(bmi, chl, bp)
knitr::kable(cbind(mtx[1:5,], mtx[6:10,]),
             digits = 2,
             col.names=rep(c("IMC", "Colesterol", "Pressão Sanguínea"), 2),
             caption = "IMC, Teor de Colesterol e Pressão Sanguínea em Diabeticos")
```

***

Continuamos avaliando a **relação entre variáveis quantitativas** de forma a
**modelar seus efeitos**, falta verificar se existe uma relação linear entre
as medidas.

```{r multipleRegressionPlot, fig.height=5}
bmi <- c(26.85, 24.64, 22.64, 22.39, 29.00, 21.80, 23.69,
         24.72, 26.25, 25.27)
chl <- c(117, 120, 119, 112, 111, 119, 117, 117, 116, 115)
bp  <- c(124, 111, 105,  90, 105, 103, 110, 107, 105, 106)
par(mfrow = c(1,2))
plot(bp~bmi); abline(model_bmi <- lm(bp~bmi))
plot(bp~chl); abline(model_chl <- lm(bp~chl))
```

***

Os modelos são estatisticamente significativos?

```{r multipleRegressionOnlyBMI}
coef(summary(model_bmi))
summary(model_bmi)$adj.r.squared
coef(summary(model_chl))
summary(model_chl)$adj.r.squared
```

***

```{r multipleRegressionFit, change_size = "\\footnotesize"}
summary(model_both <- lm(bp ~ bmi + chl))
```

***

```{r, fig.height = 5}
par(mfrow = c(1, 3))
plot(predict(model_both), bp, main="Predicted vs Fitted")
abline(0, 1)
plot(model_both, which = 1:2)
```

***

Usando apenas BMI, o modelo obteve um $R^2~ajustado$ de ~ 10%, no entanto
quando consideramos ambos BMI e colesterol obteve-se ~ 67%.
**Podemos assumir que o modelo utilizando ambas variáveis é melhor do que
o modelo com apenas BMI?**
Para responder essa pergunta, devemos primeiro avaliar se a diferença entre
os modelos é significativa ou aleatória.

```{r multipleRegressionModelComparison}
anova(model_bmi, model_both)
```

***

**Como podemos comparar o impacto de cada medida para identificar o
fator mais importante na regulação da pressão sanguínea?**
Uma vez que as variáveis estão em escalas diferentes, precisamos
equalizar elas numa escala única (e.g. **z-scale**).

```{r multipleRegressionScale}
model_scaled <- lm(bp~scale(bmi) + scale(chl))
coef(summary(model_scaled))
```

***

**E só para provar que essa transformação não afeta o modelo em si.**

```{r multipleRegressionScaleComparison}
anova(model_both, model_scaled)
```

## Regressão com Interação de Variáveis Discretas

Sabendo que o sexo do paciente (*feminino* ou *masculino*) afeta a pressão
sanguínea média.

\begin{center}
    \usebeamerfont*{frametitle}
    A inclusão do sexo melhora a predição do modelo?
\end{center}

```{r interactionRegressionData, echo = FALSE}
mtx <- cbind(bp, sex)
knitr::kable(cbind(mtx[1:5, ], mtx[6:10,]),
             digits = 2,
             col.names=rep(c("Pressão Sanguínea", "Sexo") ,2),
             caption="Pressão Sanguínea e Sexo em diabeticos")
```

***

A primeira questão é avaliar se a pressão sangúinea difere entre os grupos
(sexo masculino e feminino). Como estamos comparando a distribuição de uma
variável quantitativa entre dois grupos, utilizamos um *teste t*.

```{r interactionRegressionTTest, fig.align='center', out.width="60%"}
sex <- c('M', 'F', 'M', 'F', 'F', 'M', 'M', 'M', 'F', 'M')
t.test(bp~sex)$p.value
boxplot(bp~sex)
```

***

Já tendo observado a associação entre pressão sanguínea, BMI e Colesterol.

\begin{center}
    \usebeamerfont*{frametitle}
    Será o efeito do sexo mediado pelo BMI?
\end{center}

```{r interactionRegressionSimple}
model_add <- lm(bp ~ bmi + sex)
coef(summary(model_add))
summary(model_add)$adj.r.squared
```

***

```{r interactionRegressionMultiPlot, fig.height = 5}
cf <- coef(model_add)
plot(bp~bmi, col = c(F='red', M='blue')[sex])
abline(cf[1], cf[2], col='red')
abline(cf[1] + cf[3], cf[2], col='blue')
arrows(25, predict(model_add, data.frame(bmi=25, sex='F')),
       25, predict(model_add, data.frame(bmi=25, sex='M')),
       length=.1)
legend("bottomright", c('F', 'M'), pch = 1, lty=1, col=c('red', 'blue'))
```

***

```{r interactionRegressionExample, change_size="\\footnotesize"}
summary(model_int <- lm(bp~bmi*sex))
```

***

```{r interactionRegressionPlot, fig.height = 5}
cf <- coef(model_int)
plot(bp~bmi, col = c(F='red', M='blue')[sex])
abline(cf[1], cf[2], col='red')
abline(cf[1] + cf[3], cf[2] + cf[4], col='blue')
legend("bottomright", c('F', 'M'), pch = 1, lty=1, col=c('red', 'blue'))
```

***

```{r interactionRegressionComparison}
anova(model_bmi, model_add, model_int)
```

## BONUS - Outras relações e fórmulas

| Modelo     | Equação                                                                  | Formula                                |
| :--------- | :----------------------------------------------------------------------: | :------------------------------------: |
| Nula       | $y = \alpha + \epsilon$                                                  | `y~1`                                  |
| Linear     | $y = \alpha + \beta x + \epsilon$                                        | `y ~ 1 + x` ou `y ~ x`                 |
| Discreto   | $y = \alpha + \beta x + \epsilon; ~x \in {0,1}$                          | `y ~ 1 + x` ou `y ~ x`                 |
| Polinomial | $y = \alpha + \beta_1 x + \beta_2 x^2 + ... + \beta_k x^k + \epsilon$    | `y ~ poly(x, k)`                       |
| Múltipla   | $y = \alpha + \beta_1 x_1 + \beta_2 x_2 + ... + \beta_k x_k + \epsilon$  | `y ~ x1 + x2 + x3`                     |
| Iteração   | $y = \alpha + \beta_1 x_1 + \beta_2 x_2 + \beta_3 x_1 * x_2 + \epsilon$  | `y ~ x1+x2+x1:x2` ou `y ~ x1*x2`       |
Table: Principais Modelos de Regressão Linear


## Exercícios - Regressão Linear

Agora utilizando a amostra de 50 pacientes investigados, desenvolva um modelo
estatístico relacionando a pressão sanguínea (`bp`) com o índice de massa
corpórea (`bmi`), taxa de colesterol (`chl`) e o sexo (`sexo`).

1. Ilustre a relação das variáveis investigadas e a pressão sanguínea.
2. Considerando um modelo de efeito apenas additivo (sem interações), descreva
   o efeito das variáveis sobre a pressão sanguínea, avalie se a relação é
   significativa ou espúria e ilustre e avalie os principais gráficos de
   diagnóstico.
3. Considerando um modelo onde o efeito do BMI depende do sexo, descreva
   o efeito das variáveis sobre a pressão sanguínea, avalie se a relação é
   significativa ou espúria e ilustre e avalie os principais gráficos de
   diagnóstico.
4. Compare o modelo aditivo ao com interações. Qual prevê melhor a pressão
   sanguínea nessa amostra? Justifique

```{r loadDataDB, eval=FALSE}
db <- read.table('db.tsv', header=T)
```

***

1. Ilustre a relação das variáveis investigadas e a pressão sanguínea.

***

```{r regressionEx1, fig.height=6}
par(mfrow = c(1, 3))
plot(bp~bmi, data=db); abline(lm(bp~bmi, data=db))
plot(bp~chl, data=db); abline(lm(bp~chl, data=db))
plot(bp~sex, data=db); abline(lm(bp~sex, data=db))
```

***

2. Considerando um modelo de efeito apenas additivo (sem interações), descreva
   o efeito das variáveis sobre a pressão sanguínea, avalie se a relação é
   significativa ou espúria e ilustre e avalie os principais gráficos de
   diagnóstico.

***

```{r regressionEx2A, change_size="\\footnotesize"}
summary(model_add <- lm(bp~bmi+chl+sex, data=db))
```

***

```{r regressionEx2B, fig.height=5}
par(mfrow = c(1,3))
plot(db$bp~predict(model_add))
abline(0, 1)
plot(model_add, which = 1:2)
```

***

3. Considerando um modelo onde o efeito do eNOS interage com BMI, descreva
   o efeito das variáveis sobre a pressão sanguínea, avalie se a relação é
   significativa ou espúria e ilustre e avalie os principais gráficos de
   diagnóstico.

***

```{r regressionEx3A, change_size="\\footnotesize"}
summary(model_int <- lm(bp~bmi*sex+chl, data=db))
```

***

```{r regressionEx3B, fig.height=5}
par(mfrow = c(1,3))
plot(db$bp~predict(model_int))
abline(0, 1)
plot(model_int, which = 1:2)
```

***

4. Compare o modelo aditivo ao com interações. Qual prevê melhor a pressão
   sanguínea nessa amostra? Justifique

```{r regressionEx4}
anova(model_add, model_int)
```

# Ao final

## O que vimos?

* Modelar relação entre variáveis através de uma regressão linear.
* Compreender os principais modelos de regressão linear.
* Compreender os coeficientes e seu significado.
* Ilustrar a regressão e resíduos.
* Comparar diferente modelos de regressão.

# Até a próxima
